---
title: "第 1 章　为什么学 Stan"
description: "灵活性与透明性：当现成函数“差一点点”时，Stan 让你写出真正想要的模型，并让每一个假设都看得见。"
---

R 里已经有 `lm()`、`glm()`、`lme4`，还有建立在 Stan 之上的 brms。对很多日常分析来说，它们已经足够好。那么，为什么还要花时间学习自己写 Stan 程序？

本章用一个具体例子回答这个问题。答案可以归结为两个词：**灵活性**和**透明性**。

## 本章要回答的问题

::: {.chapter-questions}
1. 已经有 `lm()`、`glm()` 和 brms，为什么还要自己写 Stan 模型？
2. 灵活性体现在哪里：现成函数“差一点点”时怎么办？
3. 透明性体现在哪里：黑箱函数里藏着哪些看不见的默认设定？
4. 学 Stan 的代价是什么？什么时候不必用 Stan？
:::

## 公式卡片

本章比较两个模型。它们的均值部分完全相同，区别只在于残差标准差 $\sigma$。

::: {.formula-card}
[模型 A：残差标准差恒定（`lm()` 的默认假设）]{.card-title}

$$
\begin{aligned}
y_i &\sim \operatorname{Normal}(\mu_i,\ \sigma) \\
\mu_i &= \alpha + \beta\, x_i
\end{aligned}
$$
:::

::: {.formula-card}
[模型 B：残差标准差随 $x$ 变化]{.card-title}

$$
\begin{aligned}
y_i &\sim \operatorname{Normal}(\mu_i,\ \sigma_i) \\
\mu_i &= \alpha + \beta\, x_i \\
\log \sigma_i &= \gamma_0 + \gamma_1\, x_i
\end{aligned}
$$
:::

模型 B 只多了一行：$\sigma$ 不再是一个常数，而是随 $x$ 变化。之所以对 $\log \sigma_i$ 建立线性关系，是因为标准差必须为正，而 $\exp(\cdot)$ 的结果永远为正。

## 模拟数据

研究情境：一项认知实验中，被试完成不同难度（1–10 级）的任务，研究者记录反应时（毫秒）。一个常见现象是：**任务越难，反应时越长，而且个体之间的差异也越大**。

```{r}
#| label: setup
library(tidyverse)
library(cmdstanr)
library(posterior)
library(tidybayes)

source("R/theme.R")
source("R/utils.R")
```

```{r}
#| label: simulate
set.seed(2026)

N           <- 150
alpha_true  <- 400    # mean RT at difficulty 0 (ms)
beta_true   <- 30     # RT increase per difficulty level (ms)
gamma0_true <- 3      # log SD at difficulty 0
gamma1_true <- 0.15   # increase in log SD per difficulty level

sim_data <- tibble(
  difficulty = sample(1:10, N, replace = TRUE),
  sigma      = exp(gamma0_true + gamma1_true * difficulty),
  rt         = alpha_true + beta_true * difficulty + rnorm(N, 0, sigma)
)

sim_data |>
  group_by(difficulty) |>
  summarise(n = n(), mean_rt = mean(rt), sd_rt = sd(rt))
```

按难度分组汇总后可以看到，反应时的标准差从最低难度的约 `r round(exp(gamma0_true + gamma1_true * 1))` 毫秒增长到最高难度的约 `r round(exp(gamma0_true + gamma1_true * 10))` 毫秒（真值）。

```{r}
#| label: fig-sim-data
#| fig-cap: "模拟数据。难度越高，反应时越长，散布也越大。"
ggplot(sim_data, aes(x = difficulty, y = rt)) +
  geom_jitter(width = 0.15, height = 0) +
  scale_x_continuous(breaks = 1:10) +
  labs(x = "Task difficulty", y = "Reaction time (ms)")
```

## 先用 `lm()` 看一看

```{r}
#| label: lm-fit
fit_lm <- lm(rt ~ difficulty, data = sim_data)
coef(summary(fit_lm))
```

均值部分估计得不错。但是 `lm()` 假设所有观测共享同一个 $\sigma$。看残差图：

```{r}
#| label: fig-lm-residuals
#| fig-cap: "lm() 的残差随难度呈喇叭形扩散，违背了“残差标准差恒定”的假设。"
tibble(difficulty = sim_data$difficulty, residual = resid(fit_lm)) |>
  ggplot(aes(x = difficulty, y = residual)) +
  geom_hline(yintercept = 0, colour = "grey60") +
  geom_jitter(width = 0.15, height = 0) +
  scale_x_continuous(breaks = 1:10) +
  labs(x = "Task difficulty", y = "Residual (ms)")
```

残差呈喇叭形，这是教科书式的“异方差”。`lm()` 本身没法把“$\sigma$ 随难度变化”写进模型。常见的补救办法是变换 $y$、改用稳健标准误，或者换一个专门的函数。每一种办法都是在**绕开**问题，而不是**直接描述**问题。

## Stan 代码

在 Stan 里，我们直接把公式卡片写下来。模型 A：

```{r}
#| echo: false
#| class-output: stan
#| comment: ""
show_stan("stan/ch01_constant.stan")
```

模型 B：

```{r}
#| echo: false
#| class-output: stan
#| comment: ""
show_stan("stan/ch01_heteroscedastic.stan")
```

两个程序的差别一目了然：

| | 模型 A | 模型 B |
|---|---|---|
| `parameters` | `real<lower=0> sigma;` | `real gamma0;` 和 `real gamma1;` |
| `model` | — | `vector[N] sigma = exp(gamma0 + gamma1 * x);` |
| 似然 | `normal_lpdf(y | alpha + beta * x, sigma)` | `normal_lpdf(y | mu, sigma)`，此时 `sigma` 是一个向量 |

**公式里多了一行，代码里也只多了一行。**这就是灵活性：你能写下的公式，就能写成 Stan 程序。

## R 端运行

```{r}
#| label: fit
stan_data <- list(
  N = nrow(sim_data),
  x = sim_data$difficulty,
  y = sim_data$rt
)

mod_a <- cmdstan_model("stan/ch01_constant.stan")
mod_b <- cmdstan_model("stan/ch01_heteroscedastic.stan")

fit_a <- mod_a$sample(data = stan_data, seed = 2026, chains = 4,
                      parallel_chains = 4, refresh = 0)
fit_b <- mod_b$sample(data = stan_data, seed = 2026, chains = 4,
                      parallel_chains = 4, refresh = 0)
```

## 后验整理与可视化

### 参数估计

```{r}
#| label: summary-a
fit_a$summary(c("alpha", "beta", "sigma"))
```

```{r}
#| label: summary-b
fit_b$summary(c("alpha", "beta", "gamma0", "gamma1"))
```

两个模型对均值部分（$\alpha$、$\beta$）的估计相近。模型 B 还告诉我们：难度每增加一级，$\log\sigma$ 增加约 `r round(mean(fit_b$draws("gamma1")), 3)`，也就是标准差大约乘以 `r round(exp(mean(fit_b$draws("gamma1"))), 2)`。这个量本身可能就是一个有意义的研究发现：任务越难，个体差异越大。

```{r}
#| label: fig-gamma
#| fig-cap: "模型 B 中 γ₀ 与 γ₁ 的后验分布，橙色竖线是真值。"
#| fig-height: 3
fit_b |>
  gather_draws(gamma0, gamma1) |>
  ggplot(aes(x = .value)) +
  stat_halfeye(fill = f2s_colors[["post"]], alpha = 0.6, normalize = "panels") +
  geom_vline(
    data = tibble(.variable = c("gamma0", "gamma1"), true = c(gamma0_true, gamma1_true)),
    aes(xintercept = true), colour = f2s_colors[["truth"]], linewidth = 0.8
  ) +
  facet_wrap(~ .variable, scales = "free") +
  labs(x = NULL, y = NULL) +
  theme(axis.text.y = element_blank())
```

### 哪个模型更像数据？

两个模型都在 `generated quantities` 中生成了 `y_rep`。把每个难度水平上 `y_rep` 的 90% 区间和观测数据画在一起：

```{r}
#| label: fig-ppc
#| fig-cap: "两个模型的后验预测 90% 区间（蓝色条）与观测数据（灰点）。模型 A 在低难度处区间过宽、在高难度处过窄；模型 B 的区间随难度变宽，与数据一致。"
#| fig-height: 4.5
pred_interval <- function(fit, label) {
  fit |>
    spread_draws(y_rep[i]) |>
    left_join(sim_data |> mutate(i = row_number()), by = "i") |>
    group_by(difficulty) |>
    summarise(
      lower = quantile(y_rep, 0.05),
      upper = quantile(y_rep, 0.95)
    ) |>
    mutate(model = label)
}

intervals <- bind_rows(
  pred_interval(fit_a, "A: constant sigma"),
  pred_interval(fit_b, "B: sigma varies with x")
)

ggplot(intervals, aes(x = difficulty)) +
  geom_linerange(aes(ymin = lower, ymax = upper),
                 colour = f2s_colors[["post"]], linewidth = 4, alpha = 0.35) +
  geom_jitter(data = sim_data, aes(y = rt), width = 0.15, height = 0, size = 0.8) +
  facet_wrap(~ model) +
  scale_x_continuous(breaks = 1:10) +
  labs(x = "Task difficulty", y = "Reaction time (ms)")
```

还可以数一数：在低难度（1–3）和高难度（8–10）两段，各有多大比例的观测落在 90% 预测区间内？理想情况下应该接近 90%。

```{r}
#| label: tbl-coverage
#| tbl-cap: "观测值落在 90% 后验预测区间内的比例"
coverage <- function(fit, label) {
  fit |>
    spread_draws(y_rep[i]) |>
    group_by(i) |>
    summarise(lower = quantile(y_rep, 0.05), upper = quantile(y_rep, 0.95)) |>
    left_join(sim_data |> mutate(i = row_number()), by = "i") |>
    mutate(range = case_when(
      difficulty <= 3 ~ "Low (1-3)",
      difficulty >= 8 ~ "High (8-10)",
      TRUE            ~ "Middle (4-7)"
    )) |>
    group_by(range) |>
    summarise(coverage = mean(rt >= lower & rt <= upper)) |>
    mutate(model = label)
}

bind_rows(
  coverage(fit_a, "A: constant sigma"),
  coverage(fit_b, "B: sigma varies with x")
) |>
  pivot_wider(names_from = range, values_from = coverage) |>
  select(model, `Low (1-3)`, `Middle (4-7)`, `High (8-10)`) |>
  knitr::kable(digits = 2)
```

模型 A 在低难度处覆盖率偏高（区间太宽，对预测过于保守），在高难度处覆盖率偏低（区间太窄，对预测过于自信）。模型 B 在三段上的覆盖率都更接近 90%。样本量有限时这些比例本身也有波动，所以更可靠的证据是 @fig-ppc 中区间宽度的整体形态。

## 为什么这样写

### 为什么说 Stan 更灵活？

`lm()`、`glm()` 这类函数提供的是**模板**：你从有限的选项中挑一个，模板替你写好模型。只要研究问题恰好落在模板里，这非常高效。

一旦问题“差一点点”落在模板外，比如本章的异方差、自变量带测量误差、结果有上下界、观测中混有一部分随机猜测者，你就只能寻找另一个恰好实现了这个变体的 R 包，或者退而求其次去近似。

Stan 提供的不是模板，而是一门**描述概率模型的语言**。只要你能把模型写成公式，就能逐行翻译成 Stan 程序。本系列后面的章节会反复看到这一点：从线性回归到 logistic 回归，只换一行似然（[第 7 章](ch07-logistic.qmd)）；从单层模型到层级模型，只是让参数也有自己的分布（[第 10 章](ch10-hierarchical.qmd)）；离散的潜在类别，也能通过边缘化写进模型（[第 15 章](ch15-log-sum-exp.qmd)）。

### 为什么说 Stan 更透明？

`lm(rt ~ difficulty)` 只有一行，但它背后有好几个没有写出来的假设：

| 假设 | 在 `lm()` 中 | 在本章的 Stan 程序中 |
|---|---|---|
| 残差服从正态分布 | 隐含 | `normal_lpdf(y | ...)`，写在代码里 |
| 残差标准差恒定 | 隐含 | 模型 A 写成 `real<lower=0> sigma;`；模型 B 写成 `exp(gamma0 + gamma1 * x)` |
| 观测相互独立 | 隐含 | 似然是对每个观测的对数密度求和 |
| 参数的先验 | 不存在（相当于平坦先验） | 每个参数一行，明确写出 |

在 Stan 程序里，**模型的每一个假设都是一行看得见的代码**。这带来三个好处：

- 你自己清楚模型到底假设了什么；
- 审稿人、导师和合作者能够逐行核对，而不必猜测某个函数的默认设置；
- 想改变某个假设时，你知道该改哪一行。

### brms 不也能做这些吗？

可以。brms 是一个非常优秀的 R 包，它本身就是建立在 Stan 之上的：你写出 brms 的公式，brms 把它翻译成 Stan 程序，再交给 Stan 运行。本章的模型 B，用 brms 可以写成 `bf(rt ~ difficulty, sigma ~ difficulty)`。

学会 Stan 和使用 brms 并不矛盾，反而相辅相成：

- 当 brms 支持你的模型时，用它可以省很多时间；
- 当你想知道 brms 到底拟合了什么时，`brms::make_stancode()` 会给出它生成的 Stan 代码，而读懂这段代码需要的正是本系列教的东西；
- 当你的模型超出 brms 的公式语法时，你可以直接写 Stan。

### 学 Stan 的代价是什么？

坦率地说，有三点：

1. **要自己写模型**。没有模板替你做决定，每个先验、每个约束都需要你想清楚。这既是代价，也是收获。
2. **要编译**。每个 Stan 程序第一次运行前要编译成可执行文件，通常需要几十秒。
3. **要理解采样器**。当模型运行出问题（比如发散转移），你需要知道它在提示什么，以及如何改写模型。[第 6 章](ch06-run-diagnose.qmd)和[第 11–12 章](ch11-funnel.qmd)专门讲这些。

如果你的问题就是一个标准的线性回归，数据充足，也不需要完整的后验分布，`lm()` 完全够用。Stan 的价值在于：**当你的研究问题需要一个“不那么标准”的模型时，你不会被工具卡住。**

## 常见错误

| 错误认识 | 实际情况 |
|---|---|
| “贝叶斯一定要用 Stan，频率学派一定要用 `lm()`” | 工具和统计学派不是一一对应的。Stan 也能做优化（`$optimize()`），`lm()` 的结果也可以从贝叶斯角度理解 |
| “Stan 只适合复杂模型” | 简单模型同样受益于透明性。本系列从最简单的模型开始，正是为了把每一行都讲清楚 |
| “学了 Stan 就不需要 brms 了” | 两者互补。会读 Stan 代码，才能真正用好 brms |
| “Stan 程序越长越专业” | 好的 Stan 程序应当与公式一一对应，尽量短而清楚 |

## 练习

**练习 1　找出隐含假设**

不看本章的表格，列出 `lm(rt ~ difficulty)` 的所有隐含假设，然后在 `stan/ch01_constant.stan` 中为每一条假设找到对应的代码行。

::: {.callout-tip collapse="true"}
## 参考答案

| 假设 | 对应代码 |
|---|---|
| 均值是难度的线性函数 | `alpha + beta * x` |
| 残差服从正态分布 | `normal_lpdf(y | ...)` |
| 所有观测共享同一个 $\sigma$ | `real<lower=0> sigma;` 是一个标量 |
| 观测相互独立 | 对向量 `y` 的对数密度直接求和，没有协方差结构 |
| 参数的先验 | `lm()` 没有先验；Stan 程序中的三行 `target += ..._lpdf(...)` |

最后一条是 Stan 程序比 `lm()` **多出来**的假设。它不是负担，而是把原本隐含的东西（平坦先验）换成了一个经过思考、可以讨论的选择。
:::

**练习 2　为什么用 $\exp$？**

模型 B 中写的是 $\log\sigma_i = \gamma_0 + \gamma_1 x_i$，即 $\sigma_i = \exp(\gamma_0 + \gamma_1 x_i)$。如果直接写 $\sigma_i = \gamma_0 + \gamma_1 x_i$，会出现什么问题？

::: {.callout-tip collapse="true"}
## 参考答案

线性函数 $\gamma_0 + \gamma_1 x_i$ 可以取负值，而标准差必须为正。一旦采样器探索到某组 $(\gamma_0, \gamma_1)$ 使得某个 $\sigma_i \le 0$，`normal_lpdf` 就无法计算，这一步会被拒绝。

用 $\exp(\cdot)$ 包裹之后，无论 $\gamma_0$、$\gamma_1$ 取什么值，$\sigma_i$ 都为正，参数可以在整个实数空间中自由取值。这里的 $\log$ 就是一个**链接函数**。[第 7 章](ch07-logistic.qmd)的 logit 链接，是同一个思路在概率上的应用。

另外，$\gamma_1$ 也因此有了乘法解释：$x$ 每增加 1，$\sigma$ 乘以 $\exp(\gamma_1)$。
:::

**练习 3　如果变异随难度先增后减？**

假设在某些任务中，反应时的标准差在中等难度时最大。应该怎样修改模型 B？

::: {.callout-tip collapse="true"}
## 参考答案

在 $\log\sigma_i$ 的线性预测中加入二次项：

$$
\log \sigma_i = \gamma_0 + \gamma_1 x_i + \gamma_2 x_i^2
$$

Stan 程序中只需要在 `parameters` 块加一行 `real gamma2;`，在 `model` 块中把标准差改为：

```stan
vector[N] sigma = exp(gamma0 + gamma1 * x + gamma2 * square(x));
```

再给 `gamma2` 加一行先验即可。$\gamma_2 < 0$ 对应“先增后减”。这个练习再次说明：公式改一项，代码改一行。
:::

**练习 4　比较两个模型的预测**

用两个模型的后验，分别计算难度为 10 时反应时的 90% 预测区间，并与真实的数据生成分布比较。

::: {.callout-tip collapse="true"}
## 参考答案

```{r}
#| label: ex4
x_new <- 10

pred_a <- fit_a |>
  spread_draws(alpha, beta, sigma) |>
  mutate(y_new = rnorm(n(), alpha + beta * x_new, sigma))

pred_b <- fit_b |>
  spread_draws(alpha, beta, gamma0, gamma1) |>
  mutate(y_new = rnorm(n(), alpha + beta * x_new, exp(gamma0 + gamma1 * x_new)))

truth_interval <- qnorm(
  c(0.05, 0.95),
  mean = alpha_true + beta_true * x_new,
  sd   = exp(gamma0_true + gamma1_true * x_new)
)

tibble(
  source = c("Model A", "Model B", "True generating process"),
  lower  = c(quantile(pred_a$y_new, 0.05), quantile(pred_b$y_new, 0.05), truth_interval[1]),
  upper  = c(quantile(pred_a$y_new, 0.95), quantile(pred_b$y_new, 0.95), truth_interval[2])
) |>
  mutate(width = upper - lower) |>
  knitr::kable(digits = 0)
```

模型 A 的预测区间明显比真实分布窄，因为它用全体数据的“平均”标准差来预测最难的任务。模型 B 的区间宽得多，明显更接近真实分布；它仍略窄一些，是因为这份数据中 $\gamma_1$ 的后验均值略低于真值。当研究目的包括预测（比如为高难度任务设定时间限制）时，这个差别有实际意义。
:::

## 小结

- **灵活性**：Stan 是描述概率模型的语言，而不是模板。公式多一行，代码多一行。
- **透明性**：模型的每一个假设，包括分布、方差结构、独立性和先验，都是一行看得见、可以修改的代码。
- Stan 与 brms 互补：brms 生成 Stan 代码，读懂 Stan 让你真正理解 brms 在做什么。
- 学 Stan 的代价是要自己想清楚模型、要编译、要理解采样器。这份教程的目的，就是让这些代价变得可控。

> **你写下的公式，就是你运行的模型。**

## 延伸

- 下一章：[第 2 章　Stan 程序的骨架](ch02-skeleton.qmd)，看一个 Stan 程序由哪些块组成，每个块何时执行。
- 本章的异方差模型属于“分布回归”（同时对均值和标准差建模）。在真实研究中，这类模型常用于分析个体差异如何随条件变化。Stan 模型库中有更多完整案例。

## 参考资料

- Stan 的设计理念与语言概览见 @carpenter2017stan。
- Stan User's Guide 的 *Regression Models* 一章给出了各类回归模型的写法 [@stan2026users]。
- 把模型构建、检验与修改作为一个完整流程来看待的思路，见 @gelman2020workflow。
- *Statistical Rethinking* 第 1 章讨论了为什么统计模型应当被看作可以检查的“机器”，而不是现成的检验程序 [@mcelreath2020rethinking]。

::: {#refs}
:::
