---
title: "第 2 章　Stan 程序的骨架"
description: "一个 Stan 程序最多由七个块组成。每个块负责什么、执行多少次、能看见哪些变量？"
---

打开任何一个 Stan 程序，你都会看到一组用花括号包起来的“块”：`data { ... }`、`parameters { ... }`、`model { ... }` 等等。初学者常把它们当作固定格式照抄。其实每个块都有明确的职责，而且**执行的次数相差悬殊**：有的块只执行一次，有的块要执行成千上万次。

理解了这一点，就能回答很多“这一行该放在哪里”的问题。

## 本章要回答的问题

::: {.chapter-questions}
1. 一个 Stan 程序由哪些块组成？每个块负责什么？
2. 为什么块的顺序是固定的？每个块执行多少次？
3. 为什么要区分 `transformed data`、`transformed parameters` 和 `generated quantities`？一个量应该放在哪个块里？
:::

## 公式卡片

本章用一个最简单的模型：估计一组血压测量值的均值和标准差。为了展示所有的块，我们让采样在**标准化尺度**上进行，再换算回原始尺度。

::: {.formula-card}
[正态模型（标准化尺度）]{.card-title}

$$
\begin{aligned}
\tilde{y}_i &= \frac{y_i - \bar{y}}{s_y} \\[4pt]
\tilde{y}_i &\sim \operatorname{Normal}(\tilde{\mu},\ \tilde{\sigma}) \\
\tilde{\mu} &\sim \operatorname{Normal}(0,\ 1) \\
\tilde{\sigma} &\sim \operatorname{Exponential}(1) \\[4pt]
\mu &= \bar{y} + s_y\, \tilde{\mu}, \qquad \sigma = s_y\, \tilde{\sigma} \\
\mathrm{CV} &= \sigma / \mu
\end{aligned}
$$
:::

公式卡片中的每一行，都对应 Stan 程序中的某一个块：

| 公式 | 性质 | 放进哪个块 |
|---|---|---|
| $y_i$、$N$ | 已知数据 | `data` |
| $\bar{y}$、$s_y$、$\tilde{y}_i$ | 只依赖数据的计算 | `transformed data` |
| $\tilde{\mu}$、$\tilde{\sigma}$ | 未知参数 | `parameters` |
| $\mu$、$\sigma$ | 参数的确定性函数，希望保存在输出中 | `transformed parameters` |
| 先验与似然 | 对数密度 | `model` |
| $\mathrm{CV}$、$y^{\text{rep}}$ | 只用于报告的衍生量 | `generated quantities` |
| `coef_var()` | 可复用的计算 | `functions` |

## 模拟数据

```{r}
#| label: setup
library(tidyverse)
library(cmdstanr)
library(posterior)
library(tidybayes)

source("R/theme.R")
source("R/utils.R")
```

研究情境：测量 80 名成年人的收缩压（mmHg）。

```{r}
#| label: simulate
set.seed(2026)

N          <- 80
mu_true    <- 120   # mean systolic blood pressure (mmHg)
sigma_true <- 15    # SD between people (mmHg)

sim_data <- tibble(sbp = round(rnorm(N, mu_true, sigma_true)))

sim_data |>
  summarise(mean = mean(sbp), sd = sd(sbp), min = min(sbp), max = max(sbp))
```

## Stan 代码

```{r}
#| echo: false
#| class-output: stan
#| comment: ""
show_stan("stan/ch02_skeleton.stan")
```

七个块按固定顺序排列。下面逐块说明。

### `functions`：自定义函数

```{r}
#| echo: false
#| class-output: stan
#| comment: ""
show_stan("stan/ch02_skeleton.stan", "functions")
```

`functions` 块里定义的函数可以在后面所有块中调用。函数要声明参数类型和返回类型，例如 `real coef_var(real m, real s)` 表示：接收两个实数，返回一个实数。

### `data`：从外部读入的已知量

```{r}
#| echo: false
#| class-output: stan
#| comment: ""
show_stan("stan/ch02_skeleton.stan", "data")
```

`data` 块只做**声明**，不做计算。具体数值由 R 端以列表形式传入，名字必须一一对应。

### `transformed data`：只依赖数据的预处理

```{r}
#| echo: false
#| class-output: stan
#| comment: ""
show_stan("stan/ch02_skeleton.stan", "transformed data")
```

均值、标准差、标准化后的向量，都只依赖数据，与参数无关。它们在采样开始前**计算一次**，之后一直保持不变。

### `parameters`：采样器要探索的未知量

```{r}
#| echo: false
#| class-output: stan
#| comment: ""
show_stan("stan/ch02_skeleton.stan", "parameters")
```

`parameters` 块同样只做声明。采样器在这些变量构成的空间中移动，每一步都会给它们赋新的值。

### `transformed parameters`：参数的确定性函数

```{r}
#| echo: false
#| class-output: stan
#| comment: ""
show_stan("stan/ch02_skeleton.stan", "transformed parameters")
```

$\mu$ 和 $\sigma$ 完全由 $\tilde{\mu}$、$\tilde{\sigma}$ 决定，不需要再单独采样。放在这里的变量会出现在输出中，可以直接汇总和画图。

### `model`：累加对数密度

```{r}
#| echo: false
#| class-output: stan
#| comment: ""
show_stan("stan/ch02_skeleton.stan", "model")
```

`model` 块是整个程序的核心：它定义了后验分布的对数密度（相差一个常数）。采样器的每一步，都要靠它来判断“这里的后验密度有多高、该往哪个方向走”。

### `generated quantities`：每次抽样之后的衍生量

```{r}
#| echo: false
#| class-output: stan
#| comment: ""
show_stan("stan/ch02_skeleton.stan", "generated quantities")
```

这里调用了自定义函数 `coef_var()` 计算变异系数，并生成后验预测数据 `y_rep`。

## R 端运行

```{r}
#| label: fit
mod_skeleton <- cmdstan_model("stan/ch02_skeleton.stan")

fit_skeleton <- mod_skeleton$sample(
  data            = list(N = nrow(sim_data), y = sim_data$sbp),
  seed            = 2026,
  chains          = 4,
  parallel_chains = 4,
  refresh         = 0
)
```

## 后验整理与可视化

输出中有哪些变量？

```{r}
#| label: variables
fit_skeleton$metadata()$stan_variables
```

注意：`parameters`、`transformed parameters`、`generated quantities` 三个块中声明的变量都在输出中；`transformed data` 中的 `y_mean`、`y_sd`、`y_std` 不在输出中；`model` 块中的任何局部变量也不会出现在输出中。

```{r}
#| label: summary
fit_skeleton$summary(c("mu_std", "sigma_std", "mu", "sigma", "cv"))
```

```{r}
#| label: fig-posterior
#| fig-cap: "原始尺度上 μ 与 σ 的后验分布，橙色竖线是真值。"
#| fig-height: 3
fit_skeleton |>
  gather_draws(mu, sigma) |>
  ggplot(aes(x = .value)) +
  stat_halfeye(fill = f2s_colors[["post"]], alpha = 0.6, normalize = "panels") +
  geom_vline(
    data = tibble(.variable = c("mu", "sigma"), true = c(mu_true, sigma_true)),
    aes(xintercept = true), colour = f2s_colors[["truth"]], linewidth = 0.8
  ) +
  facet_wrap(~ .variable, scales = "free") +
  labs(x = "mmHg", y = NULL) +
  theme(axis.text.y = element_blank())
```

## 为什么这样写

### 每个块到底执行多少次？

这是理解骨架最关键的一点。我们做一个小实验：在每个块里加一句 `print()`，然后数一数输出了多少次。

```{r}
#| echo: false
#| class-output: stan
#| comment: ""
show_stan("stan/ch02_trace.stan")
```

只跑 1 条链、20 次预热、10 次正式抽样，并用 `save_warmup = TRUE` 把预热阶段的抽样也保存下来（这样 30 次迭代都会写入输出）。把控制台输出收集起来：

```{r}
#| label: trace
mod_trace <- cmdstan_model("stan/ch02_trace.stan")

trace_log <- capture.output(
  fit_trace <- mod_trace$sample(
    data          = list(N = nrow(sim_data), y = sim_data$sbp),
    seed          = 2026,
    chains        = 1,
    iter_warmup   = 20,
    iter_sampling = 10,
    save_warmup   = TRUE,
    refresh       = 0
  )
)

block_counts <- tibble(block = str_extract(trace_log, "\\[[a-z ]+\\]")) |>
  filter(!is.na(block)) |>
  count(block, name = "times_executed")

block_counts
```

```{r}
#| label: leapfrog
n_leapfrog <- fit_trace$sampler_diagnostics(inc_warmup = TRUE, format = "df") |>
  pull(n_leapfrog__) |>
  sum()

n_leapfrog
```

把结果整理一下：

```{r}
#| label: tbl-counts
#| tbl-cap: "30 次迭代（20 次预热 + 10 次抽样）中各个块的执行次数"
count_of <- function(b) block_counts$times_executed[block_counts$block == b]

tibble(
  block = c("transformed data", "model", "transformed parameters", "generated quantities"),
  times = c(count_of("[transformed data]"), count_of("[model]"),
            count_of("[transformed parameters]"), count_of("[generated quantities]")),
  explanation = c(
    "Once, before sampling",
    "Once per log-density evaluation (every leapfrog step, plus initialization)",
    "Every time model runs, plus once per saved draw",
    "Once per saved draw"
  )
) |>
  knitr::kable()
```

这个实验揭示了三件事：

1. **`transformed data` 只执行 1 次**。放在这里的计算，不论多复杂，都只付出一次代价。
2. **`model` 执行了 `r count_of("[model]")` 次**，远多于 30 次迭代。原因是 HMC 每一次迭代都要沿着轨迹走若干个“跳步”（leapfrog step），每一步都要计算对数密度和梯度。这 30 次迭代一共走了 `r n_leapfrog` 个跳步，`model` 块的执行次数比跳步数还多，多出的部分来自初始化、预热开始时的步长搜索等额外的对数密度计算。
3. **`generated quantities` 执行了 `r count_of("[generated quantities]")` 次**，恰好等于保存下来的抽样数（20 次预热 + 10 次正式抽样）。它与跳步数无关，每保存一次抽样就执行一次。

`transformed parameters` 的次数等于 `model` 的次数加上 `r count_of("[generated quantities]")`。这是因为它既要在每次计算对数密度时执行（`model` 块要用到 $\mu$ 和 $\sigma$），又要在保存每一次抽样时再执行一次，以便把它的值写进输出。

在真实模型中，迭代次数常常是几千次，每次迭代的跳步数可能是几十甚至上百。**`model` 块里的每一行代码，都会被执行几万到几十万次。**这就是为什么能放到 `transformed data` 或 `generated quantities` 里的计算，就不要放进 `model`。

### 为什么块的顺序是固定的？

每个块只能使用**在它之前的块**中声明的变量：

| 块 | 能看见的变量 |
|---|---|
| `transformed data` | `data` |
| `transformed parameters` | `data`、`transformed data`、`parameters` |
| `model` | 以上所有 |
| `generated quantities` | 除 `model` 局部变量之外的以上所有 |

这个顺序与“计算依赖”完全一致：数据先于预处理，参数先于参数的函数，所有这些都准备好之后才能计算对数密度。固定的顺序让程序的依赖关系一目了然。

如果在 `model` 块中引用 `generated quantities` 里的 `cv`，编译器会报错 `Identifier "cv" not in scope`：此时 `cv` 还不存在。

### `transformed parameters`、`model` 局部变量与 `generated quantities`，怎么选？

这三个地方都可以放“由参数算出来的量”，区别在于**是否参与对数密度计算**和**是否保存到输出**：

| 放在哪里 | 参与对数密度计算 | 保存到输出 | 执行频率 | 典型用途 |
|---|:---:|:---:|---|---|
| `transformed parameters` | 是 | 是 | 每个跳步 + 每次保存 | 似然要用、也想汇总的量，如本章的 $\mu$、$\sigma$ |
| `model` 中的局部变量 | 是 | 否 | 每个跳步 | 只在似然中使用的中间量，如线性预测 `mu = alpha + beta * x` |
| `generated quantities` | 否 | 是 | 每次保存 | 只用于报告的量，如 `cv`、`y_rep`、`log_lik` |

一个简单的决策顺序：

1. 似然计算需要它吗？不需要 → `generated quantities`。
2. 需要，并且你想在输出中看到它 → `transformed parameters`。
3. 需要，但不必保存 → `model` 中的局部变量。

### 为什么 `transformed parameters` 上的约束不同于 `parameters` 上的约束？

本章中 `sigma` 在 `transformed parameters` 里也声明了 `<lower=0>`。这两种约束的作用完全不同：

- `parameters` 中的约束会**改变采样空间**：Stan 自动把参数变换到无约束空间（[第 3 章](ch03-types-constraints.qmd)）。
- `transformed parameters` 中的约束只是**检查**：如果某一步算出的 `sigma` 为负，Stan 会报错并拒绝这一步。它相当于一句断言，帮你尽早发现写错的公式。

### 为什么要在标准化尺度上采样？

本章在标准化尺度上采样，主要是为了把七个块都用上。不过这样做也有实际好处：标准化之后，$\tilde{\mu}$ 和 $\tilde{\sigma}$ 的量级都在 1 附近，先验也可以用统一的 $\operatorname{Normal}(0, 1)$ 和 $\operatorname{Exponential}(1)$，不必针对“血压是 120 左右”专门设置。当模型中有多个量级差异很大的参数时，这种做法能让采样器的预热调整更顺利。

## 常见错误

| 错误写法 | 后果 | 正确做法 |
|---|---|---|
| 在 `model` 块中使用 `generated quantities` 的变量 | 编译错误：`Identifier "..." not in scope` | 按依赖顺序放置变量 |
| 在 `transformed parameters` 中调用 `normal_rng()` | 编译错误：随机数函数只能用于 `transformed data` 和 `generated quantities` | 把模拟放进 `generated quantities` |
| 把只依赖数据的计算（如 `mean(y)`）写在 `model` 块 | 能运行，但每个跳步都重复计算 | 移到 `transformed data` |
| 把 `y_rep`、`log_lik` 这类量写进 `transformed parameters` | `_rng` 无法使用；即使能写，也会在每个跳步重复计算 | 放进 `generated quantities` |
| 期望在输出中找到 `model` 块的局部变量 | 输出中没有这个变量 | 需要保存的量放进 `transformed parameters` 或 `generated quantities` |

## 练习

**练习 1　给每个量找到它的块**

下面这些量分别应该放在哪个块？

(a) 预测变量的均值 $\bar{x}$；(b) 回归系数 $\beta$；(c) 线性预测 $\mu_i = \alpha + \beta x_i$，只在似然中使用；(d) 后验预测数据 $y^{\text{rep}}$；(e) 层级模型中由标准化参数换算出的组均值 $\alpha_j = \mu + \tau z_j$，希望汇总报告；(f) 观测的对数似然 `log_lik`。

::: {.callout-tip collapse="true"}
## 参考答案

| 量 | 块 | 理由 |
|---|---|---|
| (a) $\bar{x}$ | `transformed data` | 只依赖数据，算一次即可 |
| (b) $\beta$ | `parameters` | 未知量 |
| (c) $\mu_i$ | `model` 中的局部变量 | 似然要用，但不必保存 |
| (d) $y^{\text{rep}}$ | `generated quantities` | 需要 `_rng`，只用于报告 |
| (e) $\alpha_j$ | `transformed parameters` | 似然要用，又希望保存 |
| (f) `log_lik` | `generated quantities` | 不参与推断，只用于模型比较 |

(e) 正是[第 12 章](ch12-non-centered.qmd)非中心化写法的标准结构。
:::

**练习 2　计算一个后验概率**

研究者想知道“总体平均收缩压超过 125 mmHg”的后验概率。请分别用两种方法计算：(a) 在 `generated quantities` 中增加一个指示变量；(b) 在 R 端直接用抽样计算。

::: {.callout-tip collapse="true"}
## 参考答案

(a) 在 `generated quantities` 中加一行：

```stan
int<lower=0, upper=1> mu_above_125 = mu > 125;
```

它在每次抽样中取 0 或 1，其后验均值就是所求的概率。

(b) 在 R 端，直接对抽样做同样的比较：

```{r}
#| label: ex2
fit_skeleton |>
  spread_draws(mu) |>
  summarise(prob_mu_above_125 = mean(mu > 125))
```

两种方法结果相同。(b) 更灵活，不必为每个新问题修改并重新编译 Stan 程序；(a) 的好处是把“研究问题”写进了模型文件，便于他人复现。
:::

**练习 3　约束是变换还是检查？**

如果把 `transformed parameters` 中的 `real<lower=0> sigma` 改成 `real<lower=100> sigma`，会发生什么？如果把 `parameters` 中的 `real<lower=0> sigma_std` 改成 `real<lower=100> sigma_std` 呢？

::: {.callout-tip collapse="true"}
## 参考答案

- 改 `transformed parameters` 中的约束：$\sigma$ 实际上约等于 15，不满足“大于 100”。每次计算都会触发检查失败，Stan 无法找到合法的初值，采样无法开始。约束在这里只是**检查**，它不会把 $\sigma$“推”到 100 以上。
- 改 `parameters` 中的约束：$\tilde{\sigma}$ 被**限制**在 $(100, \infty)$ 内采样。程序能运行，但这等于强加了一个与数据严重冲突的假设，后验会挤在 100 附近，$\sigma$ 被严重高估。

两种情况都说明：约束是模型的一部分，必须与参数的真实含义一致。
:::

**练习 4　预热越长，`model` 执行越多**

把本章计数实验中的 `iter_warmup` 改为 200，并去掉 `save_warmup = TRUE`，`model` 块的执行次数大约会变成多少？`generated quantities` 呢？

::: {.callout-tip collapse="true"}
## 参考答案

```{r}
#| label: ex4
trace_log_long <- capture.output(
  fit_trace_long <- mod_trace$sample(
    data          = list(N = nrow(sim_data), y = sim_data$sbp),
    seed          = 2026,
    chains        = 1,
    iter_warmup   = 200,
    iter_sampling = 10,
    refresh       = 0
  )
)

tibble(block = str_extract(trace_log_long, "\\[[a-z ]+\\]")) |>
  filter(!is.na(block)) |>
  count(block, name = "times_executed")
```

`model` 块的执行次数随预热长度大幅增加，因为预热阶段同样要走完整的 HMC 轨迹；`generated quantities` 只执行 10 次，因为这一次只保存了 10 次正式抽样。
:::

## 小结

- Stan 程序最多有七个块：`functions`、`data`、`transformed data`、`parameters`、`transformed parameters`、`model`、`generated quantities`。
- 块的顺序就是计算依赖的顺序；每个块只能看见它之前声明的变量。
- 执行频率相差悬殊：`transformed data` 一次，`model` 每个跳步一次，`generated quantities` 每次保存一次。
- 选块的原则：只依赖数据 → `transformed data`；似然要用且要保存 → `transformed parameters`；似然要用但不保存 → `model` 局部变量；只用于报告 → `generated quantities`。

## 延伸

- 下一章：[第 3 章　数据类型与约束](ch03-types-constraints.qmd)，讲清 `vector`、`array`、`matrix` 的区别，以及约束如何改变采样空间。
- Stan 模型库中每个项目的 `model.stan` 都遵循本章的块结构，可以对照阅读。

## 参考资料

- Stan Reference Manual 的 *Program Blocks* 一章，系统说明了每个块的作用、变量作用域与执行时机 [@stan2026reference]。
- Stan User's Guide 中有大量把计算移到 `transformed data` 和 `generated quantities` 以提高效率的例子 [@stan2026users]。
- HMC 每次迭代包含多个跳步的原理，见 @betancourt2017conceptual 的直观介绍。

::: {#refs}
:::
