---
title: "第 3 章　数据类型与约束"
description: "vector、array、matrix 各有什么用？为什么约束要写在声明里？约束怎样把参数变换到无约束空间？"
---

R 是一门“宽容”的语言：一个数值向量既可以当作整数用，也可以当作实数用；长度不对时常常悄悄循环补齐。Stan 则完全相反：**每个变量都必须声明类型、维度和取值范围**。

这种严格不是繁文缛节。类型告诉 Stan 能对变量做哪些运算，维度让错误在第一时间暴露，约束则直接决定了采样器在什么空间里工作。

## 本章要回答的问题

::: {.chapter-questions}
1. `vector`、`array`、`matrix` 有什么区别？什么时候用哪一个？
2. 为什么约束要写在声明里，而不是在模型里检查？
3. 约束是如何被变换到无约束空间的？这和采样有什么关系？
:::

## 公式卡片

本章的模型同时包含一个**概率**参数和一个**正数**参数，正好用来观察两种最常见的约束。

::: {.formula-card}
[正确率与反应时]{.card-title}

$$
\begin{aligned}
\text{correct}_i &\sim \operatorname{Bernoulli}(\theta), & \theta &\in (0, 1) \\
\text{rt}_i &\sim \operatorname{LogNormal}(\mu,\ \sigma), & \sigma &> 0 \\[4pt]
\theta &\sim \operatorname{Beta}(2,\ 2) \\
\mu &\sim \operatorname{Normal}(6,\ 1) \\
\sigma &\sim \operatorname{Exponential}(1)
\end{aligned}
$$
:::

这里有三种不同性质的量：

- $\text{correct}_i$ 只能取 0 或 1，是**整数**；
- $\text{rt}_i$ 是**正的实数**；
- $\theta$ 是 $(0, 1)$ 之间的概率，$\sigma$ 是正数，$\mu$ 可以取任意实数。

Stan 的类型系统正是用来精确描述这些差别的。

## 模拟数据

```{r}
#| label: setup
library(tidyverse)
library(cmdstanr)
library(posterior)
library(tidybayes)

source("R/theme.R")
source("R/utils.R")
```

研究情境：一名被试完成 60 次判断任务，记录每次是否正确以及反应时。

```{r}
#| label: simulate
set.seed(2026)

N          <- 60
theta_true <- 0.8           # probability of a correct response
mu_true    <- log(600)      # mean of log RT (median RT = 600 ms)
sigma_true <- 0.3           # SD of log RT

sim_data <- tibble(
  correct = rbinom(N, size = 1, prob = theta_true),
  rt      = round(rlnorm(N, meanlog = mu_true, sdlog = sigma_true))
)

sim_data |>
  summarise(prop_correct = mean(correct), median_rt = median(rt), min_rt = min(rt))
```

## Stan 代码

```{r}
#| echo: false
#| class-output: stan
#| comment: ""
show_stan("stan/ch03_constraints.stan")
```

### 数据的类型

```{r}
#| echo: false
#| class-output: stan
#| comment: ""
show_stan("stan/ch03_constraints.stan", "data")
```

- `correct` 声明为 `array[N] int<lower=0, upper=1>`：整数只能存放在 `array` 中，`vector` 只能装实数。`bernoulli_lpmf` 要求第一个参数是整数，所以这里必须用整数数组。
- `rt` 声明为 `vector<lower=0>[N]`：反应时是正的实数。约束 `<lower=0>` 写在 `vector` 后面、维度前面。

### 参数的约束

```{r}
#| echo: false
#| class-output: stan
#| comment: ""
show_stan("stan/ch03_constraints.stan", "parameters")
```

三个参数对应三种取值范围：$\theta \in (0, 1)$、$\mu \in \mathbb{R}$、$\sigma \in (0, \infty)$。它们的声明与公式卡片中的范围一一对应。

### Stan 的基本类型一览

| 类型 | 元素 | 支持线性代数运算 | 典型用途 |
|---|---|:---:|---|
| `int` / `real` | 单个整数 / 实数 | — | 样本量、单个参数 |
| `vector[N]` | 实数（列向量） | 是 | 连续型结果变量、回归系数 |
| `row_vector[N]` | 实数（行向量） | 是 | 矩阵的一行 |
| `matrix[N, K]` | 实数 | 是 | 设计矩阵 $X$ |
| `array[N] int` | 整数 | 否 | 计数、0/1 结果、组索引 |
| `array[N] real` | 实数 | 否 | 少数函数的输出（如 `normal_rng`） |
| `array[J] vector[K]` | 每个元素是一个向量 | 元素级是 | 每组一个系数向量 |

另外还有一组**自带约束的类型**，它们本身就规定了取值范围：

| 类型 | 含义 | 典型用途 |
|---|---|---|
| `simplex[K]` | $K$ 个非负数，和为 1 | 类别概率、混合比例 |
| `ordered[K]` | 严格递增 | 有序 logistic 的切点 |
| `positive_ordered[K]` | 为正且严格递增 | 有序的正数参数 |
| `corr_matrix[K]` / `cholesky_factor_corr[K]` | 相关矩阵 / 其 Cholesky 因子 | 随机效应的相关结构 |
| `cov_matrix[K]` | 协方差矩阵 | 多元正态的协方差 |

### R 与 Stan 的类型对应

| R 端 | Stan 端声明 |
|---|---|
| 数值向量 `c(1.2, 3.4)` | `vector[N]` 或 `array[N] real` |
| 整数或 0/1 向量 `c(0L, 1L)` | `array[N] int` |
| 矩阵 `matrix(...)` | `matrix[N, K]` |
| 单个数值 `100` | `int` 或 `real` |
| 因子 | 先转成 `as.integer()`，再声明为 `array[N] int<lower=1, upper=J>` |

## R 端运行

```{r}
#| label: fit
mod_constraints <- cmdstan_model("stan/ch03_constraints.stan")

stan_data <- list(
  N       = nrow(sim_data),
  correct = sim_data$correct,
  rt      = sim_data$rt
)

fit_constraints <- mod_constraints$sample(
  data = stan_data, seed = 2026, chains = 4, parallel_chains = 4, refresh = 0
)
```

## 后验整理与可视化

```{r}
#| label: summary
fit_constraints$summary(c("theta", "mu", "sigma", "median_rt"))
```

### 约束空间与无约束空间

采样器实际上并不直接在 $\theta$ 和 $\sigma$ 上移动。Stan 先把它们变换到无约束的实数轴上，采样器在那里工作，再把结果变换回来。对这两个参数而言，变换分别是：

$$
u_\theta = \operatorname{logit}(\theta) = \log\frac{\theta}{1 - \theta}, \qquad u_\sigma = \log(\sigma)
$$

把后验抽样做同样的变换，就能看到采样器“眼中”的后验：

```{r}
#| label: unconstrain
draws_constrained <- fit_constraints$draws(c("theta", "mu", "sigma"), format = "df")

draws_constrained |>
  as_tibble() |>
  transmute(theta, logit_theta = qlogis(theta), sigma, log_sigma = log(sigma)) |>
  head()
```

cmdstanr 也提供了 `$unconstrain_draws()` 方法，可以直接取出 Stan 内部的无约束值。它需要在编译时加上 `compile_model_methods = TRUE`，结果与上面手工变换的完全相同。

```{r}
#| label: fig-unconstrained
#| fig-cap: "上排：参数在原始（约束）尺度上的后验；下排：采样器实际工作的无约束尺度。"
#| fig-height: 5
bind_rows(
  tibble(value = draws_constrained$theta, param = "theta", scale = "Constrained"),
  tibble(value = draws_constrained$sigma, param = "sigma", scale = "Constrained"),
  tibble(value = qlogis(draws_constrained$theta), param = "theta", scale = "Unconstrained: logit(theta), log(sigma)"),
  tibble(value = log(draws_constrained$sigma), param = "sigma", scale = "Unconstrained: logit(theta), log(sigma)")
) |>
  ggplot(aes(x = value)) +
  stat_halfeye(fill = f2s_colors[["post"]], alpha = 0.6, normalize = "panels") +
  facet_wrap(scale ~ param, scales = "free") +
  labs(x = NULL, y = NULL) +
  theme(axis.text.y = element_blank())
```

在约束尺度上，$\theta$ 的后验被挤在 1 的左侧，略有偏斜；在无约束尺度上，它变得更对称，也没有了边界。采样器在后一种空间中移动要容易得多。

## 为什么这样写

### 为什么约束要写在声明里？

假设我们不写约束，而是在 `model` 块里“检查”：

```stan
parameters {
  real sigma;
}
model {
  if (sigma <= 0) reject("sigma must be positive");
  ...
}
```

这样写在语法上是允许的，却会给采样器带来两个问题：

1. **边界是一堵“看不见的墙”**。采样器在实数轴上自由移动，只有撞到 $\sigma \le 0$ 时才发现此路不通。每次撞墙，这一步就被拒绝，计算白白浪费。
2. **对数密度在边界处不连续**。HMC 依靠梯度判断方向，而 `reject` 造成的断崖没有梯度可言。当后验靠近边界时（比如层级模型中组间标准差接近 0），采样器会频繁撞墙，效率急剧下降。

把约束写进声明，Stan 会自动做三件事：

- 把参数**变换**到无约束空间，让采样器永远不会走出合法范围；
- 在对数密度中加上**雅可比调整**，保证变换前后描述的是同一个分布；
- 在输出时把值**变换回来**，你看到的永远是原始尺度上的参数。

### 变换与雅可比调整

以 $\sigma > 0$ 为例。Stan 令 $\sigma = \exp(u)$，在 $u \in \mathbb{R}$ 上采样。由于 $u$ 上的一小段区间会被 $\exp$ 拉伸或压缩，概率密度也要相应调整：

$$
p_u(u) = p_\sigma\big(\exp(u)\big) \cdot \left| \frac{d\sigma}{du} \right| = p_\sigma\big(\exp(u)\big) \cdot \exp(u)
$$

取对数后，Stan 在 `target` 上自动加了 $\log\left|\frac{d\sigma}{du}\right| = u$ 这一项。这就是雅可比调整。**你在 `model` 块里写的先验，始终是关于 $\sigma$ 本身的；变换和调整由 Stan 处理。**

常见约束的变换：

| 声明 | 变换（无约束值 $u$ → 参数） |
|---|---|
| `<lower=a>` | $a + \exp(u)$ |
| `<upper=b>` | $b - \exp(u)$ |
| `<lower=a, upper=b>` | $a + (b - a)\,\operatorname{logit}^{-1}(u)$ |
| `simplex[K]` | 一种保证非负且和为 1 的变换，$K$ 维单纯形只需要 $K-1$ 个无约束值 |
| `ordered[K]` | 第一个元素不变，其后依次加上 $\exp(u_k)$ |

[第 4 章](ch04-target.qmd)会看到，这个雅可比项确实出现在 Stan 计算的对数密度里。

### 为什么数据也要声明约束？

数据上的约束不会被变换，它只做**检查**：读入数据时，Stan 逐个核对每个值是否满足声明。

把一个负的反应时传进去：

```{r}
#| label: bad-rt
#| message: true
#| warning: true
bad_data <- stan_data
bad_data$rt[2] <- -600

fit_bad <- mod_constraints$sample(data = bad_data, chains = 1, refresh = 0)
```

Stan 拒绝运行，并明确指出 `rt[2] is -600, but must be greater than or equal to 0`。没有这个约束，`lognormal_lpdf` 遇到负值同样会出错，但错误信息会出现在采样过程中，定位起来困难得多。

数据约束的价值在于：**把你对数据的认识写进程序，让错误在最早的时刻、以最清楚的方式暴露出来。**

### 为什么整数要特别小心？

如果把一个非整数传给整数数组：

```{r}
#| label: bad-int
#| message: true
#| warning: true
bad_data2 <- stan_data
bad_data2$correct[1] <- 0.5

fit_bad2 <- mod_constraints$sample(data = bad_data2, chains = 1, refresh = 0)
```

cmdstanr 只给出一条警告，然后把 0.5 **截断**为 0，模型照常运行。这种静默的转换很容易被忽略。在 R 端准备数据时，养成显式转换的习惯：`as.integer()`，并在转换前确认数据确实是整数。

### `vector` 还是 `array`？

一个简单的判断标准：

- 需要做**线性代数**（加减乘、矩阵乘法、`dot_product`）→ `vector`、`row_vector`、`matrix`；
- 存放**整数** → 只能用 `array[N] int`；
- 存放一组**结构相同的对象**（比如每组一个向量）→ `array[J] vector[K]`。

[第 5 章](ch05-linear-regression.qmd)的“常见错误”中已经看到：把 `x` 声明为 `array[N] real` 之后写 `beta * x`，编译器会报错，因为数组不支持算术运算。

## 常见错误

| 错误写法 | 后果 | 正确写法 |
|---|---|---|
| `vector[N] y;` 存放 0/1 结果，再用 `bernoulli_lpmf(y | ...)` | 编译错误：`bernoulli_lpmf` 需要整数 | `array[N] int<lower=0, upper=1> y;` |
| `real sigma;` 然后在 `model` 中 `reject` 负值 | 能运行，但采样效率差，靠近边界时问题严重 | `real<lower=0> sigma;` |
| 把非整数传给 `array[N] int` | 只有一条警告，数值被静默截断 | R 端显式检查并 `as.integer()` |
| 约束写错位置：`vector[N]<lower=0> y;` | 编译错误 | `vector<lower=0>[N] y;` |
| 概率参数忘记上下界：`real theta;` | 采样器可能提议 $\theta > 1$ 或 $< 0$，似然无法计算 | `real<lower=0, upper=1> theta;` |
| 因子直接传入 Stan | 报错或得到意外的编码 | `as.integer(factor)`，声明为 `array[N] int<lower=1, upper=J>` |

## 练习

**练习 1　为变量选择类型**

为下面每个量写出 Stan 声明：(a) 每天的门诊人数，共 $T$ 天；(b) 一个 $N \times K$ 的设计矩阵；(c) 某个分类变量 $K$ 个类别的概率；(d) 有序 logistic 回归中的 $K-1$ 个切点；(e) 每个观测所属的学校编号，共 $J$ 所学校。

::: {.callout-tip collapse="true"}
## 参考答案

```stan
array[T] int<lower=0> visits;                  // (a) counts are non-negative integers
matrix[N, K] X;                                // (b) design matrix
simplex[K] p;                                  // (c) probabilities sum to 1
ordered[K - 1] cutpoints;                      // (d) cutpoints must increase
array[N] int<lower=1, upper=J> school;         // (e) group index
```

(c)、(d) 使用自带约束的类型，Stan 会自动处理“和为 1”与“严格递增”的变换，你不需要自己写任何检查代码。
:::

**练习 2　Beta(1, 1) 在 logit 尺度上长什么样？**

如果 $\theta \sim \operatorname{Beta}(1, 1)$，即 $(0, 1)$ 上的均匀分布，那么采样器实际工作的 $u = \operatorname{logit}(\theta)$ 服从什么分布？用模拟验证。

::: {.callout-tip collapse="true"}
## 参考答案

```{r}
#| label: fig-ex2
#| fig-cap: "θ 服从 (0, 1) 上的均匀分布时，logit(θ) 的分布（直方图）与标准 logistic 分布（曲线）。"
#| fig-height: 3.5
set.seed(2026)
u <- qlogis(runif(1e5))

ggplot(tibble(u = u), aes(x = u)) +
  geom_histogram(aes(y = after_stat(density)), bins = 80,
                 fill = f2s_colors[["post"]], alpha = 0.5) +
  stat_function(fun = dlogis, colour = f2s_colors[["truth"]], linewidth = 1) +
  coord_cartesian(xlim = c(-8, 8)) +
  labs(x = "u = logit(theta)", y = "Density")
```

$u$ 服从标准 logistic 分布。这说明：**“均匀”是相对于尺度而言的**。在 $\theta$ 尺度上均匀的先验，在 logit 尺度上是一个中间高、两边低的分布。[第 8 章](ch08-priors.qmd)会看到反过来的情况：在 logit 尺度上“很平坦”的先验，换算到概率尺度上会变得非常不平坦。
:::

**练习 3　数据约束能替代数据清洗吗？**

数据约束能检查出哪些问题？检查不出哪些问题？

::: {.callout-tip collapse="true"}
## 参考答案

能检查出的：超出合法范围的值（负的反应时、大于 1 的比例、超出组数的组编号）、维度不匹配（长度与 `N` 不符）、缺失的变量。

检查不出的：在合法范围内但不合理的值（比如反应时 50 毫秒，往往意味着被试提前按键）、录入错误（把 650 录成 560）、缺失值的编码问题（比如用 999 表示缺失，而 999 恰好满足 `<lower=0>`）。

数据约束是最后一道防线，而不是数据清洗的替代品。在 R 端用 tidyverse 检查和清洗数据，仍然是必要的。
:::

**练习 4　依赖于数据的边界**

反应时通常包含一段“非决策时间”（比如知觉编码和按键动作），它不可能超过最快的那次反应。请写一个**移位对数正态**模型：$\text{rt}_i - \text{ndt} \sim \operatorname{LogNormal}(\mu, \sigma)$，并让 $\text{ndt}$ 的上界等于数据中的最小反应时。

::: {.callout-tip collapse="true"}
## 参考答案

参考写法保存在 `stan/ch03_ex4_shifted.stan`：

```{r}
#| echo: false
#| class-output: stan
#| comment: ""
show_stan("stan/ch03_ex4_shifted.stan")
```

关键在于 `real<lower=0, upper=rt_min> ndt;`：**约束的边界可以是 `data` 或 `transformed data` 中的量**。这样 $\text{rt}_i - \text{ndt}$ 永远为正，`lognormal_lpdf` 总能计算。

用一组带有 250 毫秒非决策时间的数据检验：

```{r}
#| label: ex4
set.seed(2026)
ndt_true <- 250
rt_shifted <- ndt_true + rlnorm(200, meanlog = log(400), sdlog = 0.4)

mod_shifted <- cmdstan_model("stan/ch03_ex4_shifted.stan")
fit_shifted <- mod_shifted$sample(
  data = list(N = length(rt_shifted), rt = rt_shifted),
  seed = 2026, chains = 4, parallel_chains = 4, refresh = 0
)

fit_shifted$summary(c("ndt", "mu", "sigma"))
```

`ndt` 的后验区间覆盖了真值 250，但相当宽。原因是 `ndt` 与 `mu` 之间此消彼长：非决策时间估得长一些，剩余的 $\text{rt} - \text{ndt}$ 就短一些，$\mu$ 相应变小，两种组合都能解释数据。这类有边界的参数，后验常常靠近边界，此时更要依赖 Stan 的约束变换，而不是 `reject`。
:::

## 小结

- **类型**决定能做哪些运算：线性代数用 `vector`/`matrix`，整数只能放在 `array` 中。
- **数据约束**是检查：让错误在读入数据时就以最清楚的方式暴露出来。
- **参数约束**是变换：Stan 把参数映射到无约束空间采样，自动加上雅可比调整，再映射回来。
- 用约束代替 `reject`：前者让采样器永远在合法空间里平滑移动，后者让它不断撞墙。

## 延伸

- 下一章：[第 4 章　`target +=` 与 `~`](ch04-target.qmd)，看 Stan 到底在累加什么，以及雅可比项如何出现在其中。
- 约束与变换在层级模型中尤为关键：组间标准差 $\tau$ 常常靠近 0，[第 11 章](ch11-funnel.qmd)会看到这带来的问题。

## 参考资料

- Stan Reference Manual 的 *Data Types and Declarations* 一章列出了全部类型及其声明方式；*Constraint Transforms* 一章给出了每种约束的变换和雅可比项 [@stan2026reference]。
- Stan Functions Reference 中 *Bernoulli Distribution* 与 *Lognormal Distribution* 两节说明了本章用到的分布函数 [@stan2026functions]。
- 变量变换与雅可比调整的统计背景，可参考 *Bayesian Data Analysis* 第 2 章关于先验在不同参数化下如何变化的讨论 [@gelman2013bda]。

::: {#refs}
:::
