---
title: "第 5 章　线性回归：公式逐行变代码"
description: "把一条线性回归公式逐行翻译成 Stan 程序，并讲清每一行为什么这样写。"
---

线性回归你很可能已经在 `lm()` 里用过很多次。本章不追求新模型，而是专注一件事：**翻译**。我们把一张公式卡片逐行变成 Stan 代码，让公式里的每一个符号都在代码里找到自己的位置，再逐一回答“为什么要这样写”。

学会这一章的翻译方法，后面的 logistic 回归、层级模型、潜变量模型都只是在同一套方法上“换零件”。

## 本章要回答的问题

::: {.chapter-questions}
1. 公式里的每一个符号，在 Stan 程序里落在哪一个块？应该怎样声明？
2. 为什么 $\sigma$ 必须写 `<lower=0>`？为什么先验必须显式写出来？
3. 为什么似然用一行向量化写法？为什么 `y_rep` 和 `log_lik` 放在 `generated quantities` 里？
4. 为什么同一个 Stan 程序，只是把 $x$ 中心化，采样效率就能大幅提高？
:::

## 公式卡片

::: {.formula-card}
[简单线性回归]{.card-title}

$$
\begin{aligned}
y_i &\sim \operatorname{Normal}(\mu_i,\ \sigma), \qquad i = 1, \dots, N \\
\mu_i &= \alpha + \beta\, x_i \\[4pt]
\alpha &\sim \operatorname{Normal}(60,\ 20) \\
\beta  &\sim \operatorname{Normal}(0,\ 5) \\
\sigma &\sim \operatorname{Exponential}(0.1)
\end{aligned}
$$
:::

这张卡片可以分成三层来读：

- **似然**（第一行）：每个观测 $y_i$ 来自一个正态分布，均值是 $\mu_i$，标准差是 $\sigma$。注意，Stan 里的 `normal` 第二个参数是**标准差**，不是方差。
- **线性预测**（第二行）：均值 $\mu_i$ 由截距 $\alpha$ 和斜率 $\beta$ 决定，随 $x_i$ 线性变化。
- **先验**（后三行）：对三个未知量各给一个分布。这里使用弱信息先验，先验怎样选、为什么这样选，留到[第 8 章](ch08-priors.qmd)专门讨论。

翻译之前，先给每个符号做一次“身份登记”。决定一个符号放进哪个块，只需要问一个问题：**它是已知的，还是未知的？**

| 符号 | 含义 | 已知 / 未知 | 放进哪个块 | Stan 声明 |
|:---:|---|:---:|---|---|
| $N$ | 观测数 | 已知 | `data` | `int<lower=0> N;` |
| $x_i$ | 预测变量 | 已知 | `data` | `vector[N] x;` |
| $y_i$ | 结果变量 | 已知 | `data` | `vector[N] y;` |
| $\alpha$ | 截距 | 未知 | `parameters` | `real alpha;` |
| $\beta$ | 斜率 | 未知 | `parameters` | `real beta;` |
| $\sigma$ | 残差标准差 | 未知，且必须为正 | `parameters` | `real<lower=0> sigma;` |
| $\mu_i$ | 期望值 | 由 $\alpha, \beta$ 决定 | `model` 中直接写出表达式 | `alpha + beta * x` |

: 公式符号与 Stan 声明的对应关系 {#tbl-symbols}

## 模拟数据

设想一个研究情境：研究者想知道**每周学习时长**（`hours`）与**期末成绩**（`score`）之间的关系。我们先用已知的“真值”生成数据。这样做的好处是：拟合之后可以直接检查模型有没有把真值找回来。这个思路会在[第 9 章](ch09-recover-parameters.qmd)系统展开。

```{r}
#| label: setup
library(tidyverse)
library(cmdstanr)
library(posterior)
library(tidybayes)

source("R/theme.R")
source("R/utils.R")
```

```{r}
#| label: simulate
set.seed(2026)

N          <- 100
alpha_true <- 50    # expected score when hours = 0
beta_true  <- 2.5   # score gain per extra weekly study hour
sigma_true <- 8     # residual standard deviation

sim_data <- tibble(
  hours = round(pmax(rnorm(N, mean = 10, sd = 3), 0), 1),
  score = alpha_true + beta_true * hours + rnorm(N, mean = 0, sd = sigma_true)
)

sim_data
```

模拟代码本身就是公式卡片的另一种写法：`rnorm(N, 0, sigma_true)` 对应 $\operatorname{Normal}(0, \sigma)$ 的误差，`alpha_true + beta_true * hours` 对应 $\mu_i$。**能写出模拟代码，说明你真正理解了这个模型是怎样生成数据的。**

```{r}
#| label: fig-sim-data
#| fig-cap: "模拟数据。橙色直线是生成数据时使用的真实回归线。"
ggplot(sim_data, aes(x = hours, y = score)) +
  geom_point() +
  geom_abline(
    intercept = alpha_true, slope = beta_true,
    colour = f2s_colors[["truth"]], linewidth = 1
  ) +
  labs(x = "Weekly study hours", y = "Exam score")
```

## Stan 代码

完整的 Stan 程序保存在 `stan/ch05_linear.stan`。页面上显示的代码直接读取这个文件，与后面 cmdstanr 编译的是同一份代码。

```{r}
#| label: stan-code
#| echo: false
#| class-output: stan
#| comment: ""
show_stan("stan/ch05_linear.stan")
```

下面逐块来看。

### `data` 块：已知的量

```{r}
#| echo: false
#| class-output: stan
#| comment: ""
show_stan("stan/ch05_linear.stan", "data")
```

`data` 块里放的是 @tbl-symbols 中所有“已知”的符号。三行声明分别对应 $N$、$x_i$、$y_i$。有两点值得留意：

- `N` 声明为 `int<lower=0>`：观测数不可能是负数。把这个常识写进声明，Stan 会在读入数据时替你检查。
- `x` 和 `y` 声明为 `vector[N]`：长度由 `N` 决定。如果 R 端传进来的 `x` 长度不是 `N`，Stan 会立即报错，而不是悄悄算出一个错误结果。

### `parameters` 块：未知的量

```{r}
#| echo: false
#| class-output: stan
#| comment: ""
show_stan("stan/ch05_linear.stan", "parameters")
```

`parameters` 块里放的是所有“未知”的符号，也就是我们希望从数据中学习的量。采样器要探索的，正是这三个数构成的三维空间。

$\sigma$ 的声明多了 `<lower=0>`，原因见 @sec-why-constraint。

### `model` 块：先验 + 似然

```{r}
#| echo: false
#| class-output: stan
#| comment: ""
show_stan("stan/ch05_linear.stan", "model")
```

把它和公式卡片并排看，几乎是逐行对应的：

| 公式卡片 | Stan 代码 |
|---|---|
| $\alpha \sim \operatorname{Normal}(60, 20)$ | `target += normal_lpdf(alpha | 60, 20);` |
| $\beta \sim \operatorname{Normal}(0, 5)$ | `target += normal_lpdf(beta | 0, 5);` |
| $\sigma \sim \operatorname{Exponential}(0.1)$ | `target += exponential_lpdf(sigma | 0.1);` |
| $y_i \sim \operatorname{Normal}(\alpha + \beta x_i,\ \sigma)$ | `target += normal_lpdf(y | alpha + beta * x, sigma);` |

`target += ...lpdf(...)` 的含义是：把这一项的**对数概率密度**累加到模型的总对数密度 `target` 上。它和 `y ~ normal(...)` 的关系，[第 4 章](ch04-target.qmd)已经详细讨论过。本系列统一采用 `target +=` 写法，因为它把“Stan 到底在计算什么”明明白白地写了出来。

注意 `_lpdf` 函数中，第一个参数后面用的是竖线 `|` 而不是逗号。这是在模仿条件概率的记号：$p(y \mid \mu, \sigma)$。

### `generated quantities` 块：每次抽样之后的“副产品”

```{r}
#| echo: false
#| class-output: stan
#| comment: ""
show_stan("stan/ch05_linear.stan", "generated quantities")
```

这个块不参与推断，只是利用每一次抽到的参数值，额外计算一些我们关心的量：

- `mu`：每个观测的期望值 $\mu_i$；
- `y_rep`：用当前参数“重新生成”一份数据，用于后验预测检查；
- `log_lik`：每个观测的对数似然，供后续用 LOO 做模型比较。

为什么把它们放在这里而不是 `model` 块，见 @sec-why-gq。

## R 端运行

R 端只有三步：编译模型、准备数据、采样。

```{r}
#| label: compile
mod_linear <- cmdstan_model("stan/ch05_linear.stan")
```

```{r}
#| label: stan-data
stan_data <- list(
  N = nrow(sim_data),
  x = sim_data$hours,
  y = sim_data$score
)
```

`stan_data` 的名字必须与 `data` 块中的变量名**逐一对应**：`N`、`x`、`y`，一个不多，一个不少。R 数据框里的列叫 `hours` 和 `score`，在这一步被“翻译”成 Stan 程序里的 `x` 和 `y`。

```{r}
#| label: sample
fit_linear <- mod_linear$sample(
  data            = stan_data,
  seed            = 2026,
  chains          = 4,
  parallel_chains = 4,
  iter_warmup     = 1000,
  iter_sampling   = 1000,
  refresh         = 0
)
```

采样完成后，先快速看一眼诊断信息：

```{r}
#| label: diagnostics
fit_linear$diagnostic_summary()
```

四条链都没有发散转移（`num_divergent` 全为 0），也没有触及最大树深。这些诊断指标的具体含义，[第 6 章](ch06-run-diagnose.qmd)会逐一解释。

## 后验整理与可视化

### 参数汇总

```{r}
#| label: summary
fit_linear$summary(c("alpha", "beta", "sigma"))
```

把后验汇总和真值放在一起比较：

```{r}
#| label: tbl-recovery
#| tbl-cap: "后验均值、90% 可信区间与真值的比较"
truth <- tibble(
  variable = c("alpha", "beta", "sigma"),
  true     = c(alpha_true, beta_true, sigma_true)
)

fit_linear |>
  summarise_draws(mean, ~ quantile(.x, probs = c(0.05, 0.95))) |>
  filter(variable %in% truth$variable) |>
  left_join(truth, by = "variable") |>
  mutate(covered = true >= `5%` & true <= `95%`) |>
  knitr::kable(digits = 2)
```

三个真值都落在各自的 90% 可信区间内，模型成功找回了生成数据的参数。

顺便和 `lm()` 对照一下：

```{r}
#| label: lm-compare
coef(lm(score ~ hours, data = sim_data))
```

两者的点估计非常接近。这在意料之中：数据量充足、先验较弱时，贝叶斯后验均值会接近最小二乘估计。区别在于，Stan 给出的是**完整的后验分布**，并且模型的每一个假设都写在代码里，可以被检查、被修改。

### 后验分布与真值

```{r}
#| label: fig-posterior
#| fig-cap: "三个参数的后验分布。点和线表示后验中位数与 66%、95% 区间；橙色竖线是真值。"
#| fig-height: 3.5
draws_long <- fit_linear |>
  gather_draws(alpha, beta, sigma)

ggplot(draws_long, aes(x = .value)) +
  stat_halfeye(fill = f2s_colors[["post"]], alpha = 0.6, normalize = "panels") +
  geom_vline(
    data = truth |> rename(.variable = variable),
    aes(xintercept = true),
    colour = f2s_colors[["truth"]], linewidth = 0.8
  ) +
  facet_wrap(~ .variable, scales = "free") +
  labs(x = NULL, y = NULL) +
  theme(axis.text.y = element_blank())
```

### 回归线及其不确定性

每一组后验抽样 $(\alpha^{(s)}, \beta^{(s)})$ 都对应一条回归线。把所有抽样的回归线汇总起来，就得到回归线的不确定性带。

```{r}
#| label: fig-regression-line
#| fig-cap: "回归线的后验不确定性。蓝色条带由内到外依次为 50%、80%、95% 区间；橙色直线是真实回归线。"
hours_grid <- tibble(
  hours = seq(min(sim_data$hours), max(sim_data$hours), length.out = 50)
)

line_draws <- fit_linear |>
  spread_draws(alpha, beta) |>
  cross_join(hours_grid) |>
  mutate(mu = alpha + beta * hours)

ggplot(line_draws, aes(x = hours, y = mu)) +
  stat_lineribbon(.width = c(0.5, 0.8, 0.95), colour = f2s_colors[["post"]]) +
  scale_fill_brewer(palette = "Blues") +
  geom_point(data = sim_data, aes(y = score)) +
  geom_abline(
    intercept = alpha_true, slope = beta_true,
    colour = f2s_colors[["truth"]], linewidth = 0.8, linetype = "dashed"
  ) +
  labs(x = "Weekly study hours", y = "Exam score", fill = "Interval")
```

这张图里的计算完全在 R 端完成：`spread_draws()` 取出 $\alpha$ 和 $\beta$ 的抽样，`cross_join()` 把每组抽样与 50 个 `hours` 取值配对，`mutate()` 按公式 $\mu = \alpha + \beta x$ 计算。公式卡片的第二行，在这里又被“翻译”了一次。

### 后验预测检查

`y_rep` 是模型根据后验“重新生成”的数据。如果模型合理，重新生成的数据应该和真实数据长得差不多。

```{r}
#| label: fig-ppc
#| fig-cap: "后验预测检查。浅蓝色曲线是 50 份 y_rep 的密度，黑色曲线是观测数据 y 的密度。"
yrep_draws <- fit_linear |>
  spread_draws(y_rep[i], ndraws = 50, seed = 2026)

ggplot() +
  geom_density(
    data = yrep_draws,
    aes(x = y_rep, group = .draw),
    colour = scales::alpha(f2s_colors[["post"]], 0.3), linewidth = 0.3
  ) +
  geom_density(
    data = sim_data,
    aes(x = score),
    colour = "black", linewidth = 1
  ) +
  labs(x = "Exam score", y = "Density")
```

观测数据的密度曲线（黑色）落在 `y_rep` 曲线簇（浅蓝色）之中，说明模型能够生成与观测相似的数据。后验预测检查的更多用法，可以参考 @gabry2019visualization。

## 为什么这样写

### 为什么数据和参数要分开声明？

贝叶斯推断的核心是**以已知为条件，推断未知**：

$$
p(\alpha, \beta, \sigma \mid y, x) \propto p(y \mid x, \alpha, \beta, \sigma)\; p(\alpha, \beta, \sigma)
$$

竖线左边是未知的参数，右边是已知的数据。Stan 用 `data` 和 `parameters` 两个块把这条竖线“画”在了代码里：

- `data` 中的量在采样开始前读入一次，之后保持不变；
- `parameters` 中的量是采样器在每一步都要更新、要计算梯度的对象。

这种区分不只是形式上的整洁。它让 Stan 知道哪些量需要求导、哪些不需要；也让读代码的人一眼看出模型对哪些量做了推断。

### 为什么 $\sigma$ 必须写 `<lower=0>`？ {#sec-why-constraint}

标准差不可能是负数。如果只写 `real sigma;`，会发生两件事：

1. **初值可能非法**。Stan 默认在无约束空间的 $(-2, 2)$ 区间内随机抽取初值，$\sigma$ 有一半机会从负数起步。此时 `exponential_lpdf` 和 `normal_lpdf` 都无法计算，你会看到一连串 `Rejecting initial value` 和 `Random variable is -1, but must be nonnegative!` 之类的信息。
2. **采样中可能撞墙**。即使初值合法，采样器在探索时也可能提议一个负的 $\sigma$。这个提议会被拒绝，浪费计算；当后验靠近 0 时，这种情况会更频繁，链也更容易卡在边界附近。

写上 `<lower=0>` 之后，Stan 在内部对 $\sigma$ 做变换 $\sigma = \exp(\sigma_{\text{raw}})$，让采样器在整条实数轴上自由移动，而 $\sigma$ 永远为正。这个变换以及它带来的雅可比调整，Stan 都会自动处理。[第 3 章](ch03-types-constraints.qmd)会专门讲约束与变换的细节。

一句话概括：**约束写在声明里，是在告诉 Stan 参数生活在什么空间；不写，采样器就只能靠撞墙来发现边界。**

### 为什么先验要显式写出来？

如果 `model` 块里不写任何先验，Stan 并不会报错。它相当于给每个参数一个在其取值范围上**均匀的、非正常的先验**：$\alpha$ 和 $\beta$ 在整条实数轴上均匀，$\sigma$ 在 $(0, \infty)$ 上均匀。

在本章的数据量下，写不写先验对结果影响不大。但显式写出来有三个理由：

- **透明**：先验是模型假设的一部分。写出来，审稿人和合作者才能看见、才能质疑。
- **稳健**：在数据少、模型复杂的时候（比如[第 10 章](ch10-hierarchical.qmd)的层级模型），非正常的均匀先验可能导致后验也不正常，采样器无从下手。
- **可检验**：只有写出来的先验，才能做先验预测检查（[第 8 章](ch08-priors.qmd)），看看它在数据尺度上意味着什么。

### 为什么似然要向量化？

似然也可以用循环来写，结果完全相同：

```stan
for (i in 1:N) {
  target += normal_lpdf(y[i] | alpha + beta * x[i], sigma);
}
```

本系列优先用向量化写法：

```stan
target += normal_lpdf(y | alpha + beta * x, sigma);
```

理由有两个：

1. **与公式同构**。公式卡片里是一行，代码里也是一行。读者不需要在循环里“拆解”索引，就能看出它就是 $y \sim \operatorname{Normal}(\alpha + \beta x, \sigma)$。
2. **计算更快**。Stan 用自动微分计算梯度。向量化的 `normal_lpdf` 把 $N$ 个观测作为一个整体处理，共享的部分（比如 $\log \sigma$）只算一次，梯度计算也更紧凑。观测数越多，差别越明显。

当然，循环并不是错误写法。在某些模型里（比如后面要讲的混合模型），每个观测的计算结构不同，循环反而更清楚。

### 为什么 `y_rep` 和 `log_lik` 放在 `generated quantities`？ {#sec-why-gq}

`generated quantities` 块有三个特点：

- **在每次抽样之后执行一次**，而不是在采样器的每个积分步都执行。`model` 块在每次迭代中可能被计算几十次（每个跳步都要计算对数密度和梯度），`generated quantities` 只算一次。
- **不需要求导**。这里的计算不会影响后验，所以不参与自动微分，代价很小。
- **允许使用随机数生成函数**。`normal_rng()` 这类 `_rng` 函数只能出现在 `transformed data` 和 `generated quantities` 中，在 `model` 块中使用会导致编译错误。

`y_rep` 和 `log_lik` 都是“给定参数之后的衍生量”，不参与推断，放在这里既正确又高效。

### 为什么中心化 $x$ 会让采样更顺？

先看一个现象。把 $\alpha$ 和 $\beta$ 的后验抽样画成散点图：

```{r}
#| label: fig-raw-ridge
#| fig-cap: "原始尺度下 α 与 β 的后验抽样。两者高度负相关，形成一条狭长的斜脊。"
#| fig-width: 5
#| fig-height: 4
draws_raw <- fit_linear |>
  spread_draws(alpha, beta)

cor_raw <- cor(draws_raw$alpha, draws_raw$beta)

ggplot(draws_raw, aes(x = alpha, y = beta)) +
  geom_point(alpha = 0.15, colour = f2s_colors[["post"]]) +
  labs(x = "alpha", y = "beta", subtitle = sprintf("correlation = %.2f", cor_raw))
```

$\alpha$ 和 $\beta$ 的相关系数高达 `r sprintf("%.2f", cor_raw)`。原因在于截距的含义：$\alpha$ 是 $x = 0$ 时的期望成绩，而数据里的 `hours` 集中在 `r round(mean(sim_data$hours), 1)` 小时左右，离 0 很远。斜率稍微变陡一点，截距就必须相应降低，回归线才能继续穿过数据的中心。两个参数就这样被“绑”在了一起。

对采样器来说，这样一条狭长倾斜的脊是难走的地形：沿着脊的方向可以走很远，垂直于脊的方向却一步就会走出去。采样器只能用很小的步子小心前进，有效样本量随之下降。

现在把 $x$ 中心化，即 $x_i^{c} = x_i - \bar{x}$。**Stan 程序一行都不用改**，只换喂给它的数据：

```{r}
#| label: sample-centered
stan_data_c <- list(
  N = nrow(sim_data),
  x = sim_data$hours - mean(sim_data$hours),
  y = sim_data$score
)

fit_centered <- mod_linear$sample(
  data            = stan_data_c,
  seed            = 2026,
  chains          = 4,
  parallel_chains = 4,
  refresh         = 0
)
```

```{r}
#| label: fig-centered-compare
#| fig-cap: "原始尺度（左）与中心化后（右）的 α–β 后验。中心化之后，斜脊变成了近似圆形的点云。"
#| fig-height: 4
draws_c <- fit_centered |>
  spread_draws(alpha, beta)

cor_c <- cor(draws_c$alpha, draws_c$beta)

bind_rows(
  draws_raw |> mutate(version = sprintf("Raw x  (cor = %.2f)", cor_raw)),
  draws_c   |> mutate(version = sprintf("Centered x  (cor = %.2f)", cor_c))
) |>
  mutate(version = fct_inorder(version)) |>
  ggplot(aes(x = alpha, y = beta)) +
  geom_point(alpha = 0.15, colour = f2s_colors[["post"]]) +
  facet_wrap(~ version, scales = "free_x") +
  labs(x = "alpha", y = "beta")
```

```{r}
#| label: tbl-ess
#| tbl-cap: "两种数据尺度下的有效样本量（ESS）比较"
ess_vars <- c("alpha", "beta")

bind_rows(
  fit_linear$summary(ess_vars, "ess_bulk", "ess_tail") |>
    mutate(version = "Raw x"),
  fit_centered$summary(ess_vars, "ess_bulk", "ess_tail") |>
    mutate(version = "Centered x")
) |>
  relocate(version) |>
  knitr::kable(digits = 0)
```

中心化之后，相关系数从 `r sprintf("%.2f", cor_raw)` 降到 `r sprintf("%.2f", cor_c)`，同样 4000 次抽样带来的有效样本量明显增加。

还要注意，中心化之后 $\alpha$ 的含义变了：它现在是**学习时长处于平均水平时的期望成绩**，这往往比“学习时长为 0 时的成绩”更有解释价值。如果仍然需要原尺度的截距，可以由后验抽样直接换算：

$$
\alpha_{\text{raw}} = \alpha_{c} - \beta\, \bar{x}
$$

```{r}
#| label: back-transform
draws_c |>
  mutate(alpha_raw = alpha - beta * mean(sim_data$hours)) |>
  summarise_draws() |>
  filter(variable == "alpha_raw") |>
  select(variable, mean, q5, q95)
```

换算回来的结果与 @tbl-recovery 中原始尺度的截距一致。**同一个模型，换一种参数化，推断结论不变，但采样器的工作轻松了很多。**这正是[第 12 章](ch12-non-centered.qmd)“非中心化”背后的核心思想：我们可以通过改写，构造一个 HMC 更容易行走的后验几何。

## 常见错误

| 错误写法 | 后果 | 正确写法 |
|---|---|---|
| `normal_lpdf(y, mu, sigma)` | 编译错误：`_lpdf` 函数要求第一个参数后使用竖线 | `normal_lpdf(y | mu, sigma)` |
| 把方差传给 `normal()` | 能运行，但尺度错误，$\sigma$ 的估计含义完全不同 | `normal` 的第二个参数是**标准差** |
| `real sigma;`（漏写约束） | 初值被拒绝、采样效率下降，严重时无法初始化 | `real<lower=0> sigma;` |
| `array[N] real x;` 然后写 `beta * x` | 编译错误：`array` 不支持算术运算 | 需要做向量运算时，声明为 `vector[N] x;` |
| 在 `model` 块中调用 `normal_rng()` | 编译错误：随机数函数只能用于 `transformed data` 和 `generated quantities` | 把 `_rng` 调用移到 `generated quantities` |
| R 端写成 `list(n = 100, ...)` | 运行时报错：`Missing input data for the following data variables: N.` | 列表名与 `data` 块变量名逐一对应，大小写敏感 |

## 练习

**练习 1　先验有多大影响？**

把 $\beta$ 的先验从 $\operatorname{Normal}(0, 5)$ 改成 $\operatorname{Normal}(0, 100)$，重新运行模型。$\beta$ 的后验均值变化了多少？为什么？

::: {.callout-tip collapse="true"}
## 参考答案

后验均值几乎不变，通常只在小数点后第二位有差别。原因是本章有 100 个观测，似然提供的信息远多于先验，后验主要由数据决定。

但这个结论依赖于数据量。如果只有 5 个观测，先验的影响就会明显得多。[第 8 章](ch08-priors.qmd)会通过先验预测检查，看清先验在数据尺度上到底意味着什么。
:::

**练习 2　在 Stan 内部做中心化**

本章在 R 端把 `hours` 中心化之后再传给 Stan。请改写 Stan 程序，让它接收原始的 `x`，在 `transformed data` 块中完成中心化，并在 `generated quantities` 中输出原尺度的截距。

::: {.callout-tip collapse="true"}
## 参考答案

参考写法保存在 `stan/ch05_ex2_center_inside.stan`：

```{r}
#| echo: false
#| class-output: stan
#| comment: ""
show_stan("stan/ch05_ex2_center_inside.stan")
```

`transformed data` 块只在采样开始前执行一次，适合放这种“只依赖数据”的预处理。这样做的好处是：R 端直接传原始数据，中心化的细节写在模型文件里，换一份数据也不会忘记。

```{r}
#| label: ex2-run
mod_ex2 <- cmdstan_model("stan/ch05_ex2_center_inside.stan")

fit_ex2 <- mod_ex2$sample(
  data = stan_data, seed = 2026, chains = 4, parallel_chains = 4, refresh = 0
)

fit_ex2$summary(c("alpha_c", "beta", "sigma", "alpha"))
```

`alpha` 与原始尺度拟合的截距一致，`alpha_c` 与中心化拟合的截距一致。
:::

**练习 3　用最大值做后验预测检查**

密度曲线看的是整体形状。请用 `y_rep` 计算每一次抽样中模拟数据的**最大值**，再与观测数据的最大值比较。观测最大值在模拟分布中处于什么位置？

::: {.callout-tip collapse="true"}
## 参考答案

```{r}
#| label: fig-ex3
#| fig-cap: "每份 y_rep 的最大值分布，橙色竖线是观测数据的最大值。"
#| fig-height: 3.5
yrep_max <- fit_linear |>
  spread_draws(y_rep[i]) |>
  group_by(.draw) |>
  summarise(max_rep = max(y_rep))

obs_max <- max(sim_data$score)

ggplot(yrep_max, aes(x = max_rep)) +
  stat_halfeye(fill = f2s_colors[["post"]], alpha = 0.6) +
  geom_vline(xintercept = obs_max, colour = f2s_colors[["truth"]], linewidth = 0.8) +
  labs(x = "max(y_rep)", y = NULL)

mean(yrep_max$max_rep >= obs_max)
```

最后一行计算的是模拟最大值不小于观测最大值的比例，即这个统计量的后验预测 $p$ 值。只要它不是极端地接近 0 或 1，就说明模型能够再现数据的最大值。如果这个比例接近 0，说明观测数据中有模型“想不到”的极端值，这往往提示需要更厚尾的似然（比如 Student-t）。
:::

**练习 4　两个预测变量**

在模拟数据中加入每晚睡眠时长 `sleep`，真值设为 $\beta_{\text{sleep}} = 1.5$。请用设计矩阵 $X$ 和系数向量 $\beta$ 改写模型，使它可以容纳任意 $K$ 个预测变量。

::: {.callout-tip collapse="true"}
## 参考答案

公式写成矩阵形式：

$$
y \sim \operatorname{Normal}(\alpha + X\beta,\ \sigma)
$$

参考写法保存在 `stan/ch05_ex4_multiple.stan`：

```{r}
#| echo: false
#| class-output: stan
#| comment: ""
show_stan("stan/ch05_ex4_multiple.stan")
```

R 端手工构造设计矩阵，列的顺序就是 `beta[1]`、`beta[2]` 的顺序。这里顺便把两列都做了中心化：

```{r}
#| label: ex4-run
set.seed(2027)  # a different seed, so sleep is independent of hours
sim_data2 <- sim_data |>
  mutate(
    sleep = round(rnorm(n(), mean = 7, sd = 1), 1),
    score = alpha_true + beta_true * hours + 1.5 * sleep + rnorm(n(), 0, sigma_true)
  )

X <- sim_data2 |>
  transmute(
    hours_c = hours - mean(hours),
    sleep_c = sleep - mean(sleep)
  ) |>
  as.matrix()

mod_ex4 <- cmdstan_model("stan/ch05_ex4_multiple.stan")

fit_ex4 <- mod_ex4$sample(
  data = list(N = nrow(X), K = ncol(X), X = X, y = sim_data2$score),
  seed = 2026, chains = 4, parallel_chains = 4, refresh = 0
)

fit_ex4$summary(c("beta", "sigma"))
```

`beta[1]` 和 `beta[2]` 分别对应学习时长和睡眠时长。`beta[1]` 很好地找回了真值 2.5；`beta[2]` 的后验区间则宽得多，而且这一次没有覆盖真值 1.5。

这不是代码写错了，而是两个原因叠加的结果：

- **信息少**：睡眠时长的标准差（约 1 小时）只有学习时长（约 3 小时）的三分之一，同样的残差噪声下，它对斜率提供的信息少得多，后验自然更宽；
- **单次模拟有偶然性**：90% 区间本来就意味着大约每 10 次模拟会有 1 次落空。

这恰好说明：**一次模拟“找回”或“没找回”真值，都不足以判断模型写得对不对**。怎样系统地检验，正是[第 9 章](ch09-recover-parameters.qmd)要回答的问题。你也可以试着把模拟 `sleep` 时的 `sd = 1` 改成 `sd = 3` 再运行一次，观察 `beta[2]` 的区间如何收窄。

矩阵写法的好处是：增加预测变量时，Stan 程序**一行都不用改**，只需要在 R 端给 $X$ 多加一列。
:::

## 小结

- 翻译公式的第一步，是给每个符号做“身份登记”：**已知的放进 `data`，未知的放进 `parameters`**。
- `model` 块与公式卡片逐行对应：先验一行一个，似然用一行向量化写法。
- 参数的取值范围写在声明里（`<lower=0>`），先验写在 `model` 块里，二者都是模型假设，都应当显式可见。
- `generated quantities` 用来计算 `y_rep`、`log_lik` 等衍生量，每次抽样只执行一次，不影响推断。
- 中心化不改变模型，只改变参数化。它消除了 $\alpha$ 与 $\beta$ 的强相关，让采样器更容易探索后验。

> **你写下的公式，就是你运行的模型。**

## 延伸

- 下一章：[第 6 章　运行、诊断与后验整理](ch06-run-diagnose.qmd)，详细解释本章出现的 Rhat、ESS、发散转移，以及 posterior 与 tidybayes 的常用操作。
- 想把线性回归用到真实研究中，可以阅读 **Stan 模型库 · 01 gaussian_regression**，那里有完整的项目结构、模拟数据脚本与模型说明。

## 参考资料

- Stan User's Guide 中 *Regression Models* 一章的 *Linear regression* 一节，给出了本章模型的标准写法及矩阵形式 [@stan2026users]。
- Stan Functions Reference 中 *Normal distribution* 与 *Exponential distribution* 两节，列出了 `normal_lpdf`、`normal_rng` 等函数的完整签名 [@stan2026functions]。
- *Statistical Rethinking* 第 4 章用身高数据讲解线性回归，并讨论了中心化对解释与计算的影响 [@mcelreath2020rethinking]。
- *Bayesian Data Analysis* 第 14 章介绍回归模型的贝叶斯处理 [@gelman2013bda]。
- 后验预测检查的可视化方法见 @gabry2019visualization。

::: {#refs}
:::
