---
title: "第 7 章　Logistic：只换似然"
description: "从线性回归到 logistic 回归，只需要换掉似然和链接函数。为什么用 bernoulli_logit？系数该怎么解释？"
---

结果变量是 0/1 的情形在研究中随处可见：被试是否察觉到刺激、学生是否通过考试、患者是否康复。这时线性回归不再合适：它预测的“概率”可能小于 0 或大于 1。

好消息是，从线性回归走到 logistic 回归，Stan 程序只需要改动很少几行。本章把这几行讲透，并回答 logistic 回归中最让人困惑的问题：系数到底是什么意思？

## 本章要回答的问题

::: {.chapter-questions}
1. 为什么从线性回归到 logistic 回归，只需要换似然和链接函数？
2. `bernoulli_logit` 为什么比先算概率再用 `bernoulli` 更好？
3. 系数在 logit 尺度上应该怎样解释？怎样换算成研究者关心的量？
:::

## 公式卡片

::: {.formula-card}
[Logistic 回归]{.card-title}

$$
\begin{aligned}
y_i &\sim \operatorname{Bernoulli}(p_i) \\
\operatorname{logit}(p_i) &= \alpha + \beta\, x_i \\[4pt]
\alpha &\sim \operatorname{Normal}(0,\ 1.5) \\
\beta &\sim \operatorname{Normal}(0,\ 1)
\end{aligned}
$$

其中 $\operatorname{logit}(p) = \log\dfrac{p}{1-p}$，其反函数为 $\operatorname{logit}^{-1}(\eta) = \dfrac{1}{1 + e^{-\eta}}$。
:::

把它和[第 5 章](ch05-linear-regression.qmd)的线性回归放在一起看：

| 组成部分 | 线性回归 | Logistic 回归 |
|---|---|---|
| 线性预测 | $\eta_i = \alpha + \beta x_i$ | $\eta_i = \alpha + \beta x_i$（不变） |
| 链接函数 | 恒等：$\mu_i = \eta_i$ | logit：$p_i = \operatorname{logit}^{-1}(\eta_i)$ |
| 似然 | $\operatorname{Normal}(\mu_i, \sigma)$ | $\operatorname{Bernoulli}(p_i)$ |
| 额外参数 | $\sigma$ | 无 |

线性预测部分原封不动。变化的只有两处：结果变量服从什么分布，以及线性预测怎样映射到这个分布的参数上。这就是**广义线性模型**的结构。

先验为什么选 $\operatorname{Normal}(0, 1.5)$ 和 $\operatorname{Normal}(0, 1)$，而不是看上去更“无信息”的 $\operatorname{Normal}(0, 10)$？这是[第 8 章](ch08-priors.qmd)的主题。

## 模拟数据

```{r}
#| label: setup
library(tidyverse)
library(cmdstanr)
library(posterior)
library(tidybayes)

source("R/theme.R")
source("R/utils.R")
```

研究情境：一项心理物理学实验中，被试在 200 个试次里判断是否察觉到一个微弱的刺激。刺激强度分为 1–9 共九级。我们把强度以 5 为中心（$x = \text{强度} - 5$），这样 $\alpha$ 就是中等强度下的察觉对数几率。

```{r}
#| label: simulate
set.seed(2026)

N          <- 200
alpha_true <- 0      # log-odds of detection at intensity 5
beta_true  <- 0.8    # change in log-odds per intensity level

sim_data <- tibble(
  intensity = sample(1:9, N, replace = TRUE),
  x         = intensity - 5,
  p         = plogis(alpha_true + beta_true * x),
  detected  = rbinom(N, size = 1, prob = p)
)

sim_data |>
  group_by(intensity) |>
  summarise(trials = n(), prop = mean(detected), detected = sum(detected))
```

R 中的 `plogis()` 就是 $\operatorname{logit}^{-1}$，`qlogis()` 是 $\operatorname{logit}$。

## Stan 代码

```{r}
#| echo: false
#| class-output: stan
#| comment: ""
show_stan("stan/ch07_logistic.stan")
```

与第 5 章的线性回归相比：

| 位置 | 第 5 章 | 本章 |
|---|---|---|
| `data` | `vector[N] y;` | `array[N] int<lower=0, upper=1> y;` |
| `parameters` | 有 `sigma` | 没有 `sigma` |
| 似然 | `normal_lpdf(y | alpha + beta * x, sigma)` | `bernoulli_logit_lpmf(y | alpha + beta * x)` |
| `generated quantities` | `normal_rng(...)` | `bernoulli_logit_rng(...)`，并输出概率 `p` |

注意两个细节：

- 结果变量是整数，所以用 `array[N] int`，似然函数的后缀也从 `_lpdf`（密度）变成了 `_lpmf`（概率质量）。
- `bernoulli_logit_lpmf` 直接接收**对数几率** $\eta$，不需要我们先算出概率。

## R 端运行

```{r}
#| label: fit
mod_logistic <- cmdstan_model("stan/ch07_logistic.stan")

stan_data <- list(N = nrow(sim_data), x = sim_data$x, y = sim_data$detected)

fit_logistic <- mod_logistic$sample(
  data = stan_data, seed = 2026, chains = 4, parallel_chains = 4, refresh = 0
)

fit_logistic$diagnostic_summary()
```

## 后验整理与可视化

### 参数汇总

```{r}
#| label: summary
fit_logistic$summary(c("alpha", "beta"))
```

与 `glm()` 对照：

```{r}
#| label: glm
coef(glm(detected ~ x, family = binomial, data = sim_data))
```

两者非常接近。数据充足、先验适中时，这是预期的结果。

### 察觉概率曲线

```{r}
#| label: fig-curve
#| fig-cap: "察觉概率随刺激强度变化的后验曲线（蓝色条带为 50%、80%、95% 区间），黑点为各强度下观测到的察觉比例，橙色虚线为真实曲线。"
x_grid <- tibble(x = seq(-4, 4, length.out = 81))

curve_draws <- fit_logistic |>
  spread_draws(alpha, beta) |>
  cross_join(x_grid) |>
  mutate(p = plogis(alpha + beta * x))

observed <- sim_data |>
  group_by(x) |>
  summarise(prop = mean(detected), n = n())

ggplot(curve_draws, aes(x = x + 5, y = p)) +
  stat_lineribbon(.width = c(0.5, 0.8, 0.95), colour = f2s_colors[["post"]]) +
  scale_fill_brewer(palette = "Blues") +
  geom_point(data = observed, aes(y = prop, size = n), colour = "black") +
  stat_function(fun = \(i) plogis(alpha_true + beta_true * (i - 5)),
                colour = f2s_colors[["truth"]], linetype = "dashed", linewidth = 0.8) +
  scale_x_continuous(breaks = 1:9) +
  labs(x = "Stimulus intensity", y = "P(detected)", fill = "Interval", size = "Trials")
```

## 为什么这样写

### 为什么只需要换似然？

线性回归和 logistic 回归回答的是同一类问题：**结果如何随预测变量变化**。它们共享同一个线性预测 $\eta = \alpha + \beta x$，区别只在于结果变量的性质：

- 连续结果可以取任意实数，正态分布合适，$\eta$ 直接作为均值；
- 0/1 结果只能是 0 或 1，伯努利分布合适，而它的参数是 $(0, 1)$ 之间的概率，所以需要一个**链接函数**把 $(-\infty, \infty)$ 上的 $\eta$ 映射到 $(0, 1)$。

logit 的反函数正好完成这个映射。只要理解了“线性预测 + 链接函数 + 分布”这三个组件，泊松回归（计数结果，log 链接）、Gamma 回归（正的连续结果，log 链接）等都是同一个模式。[第 9 章](ch09-recover-parameters.qmd)会用到泊松回归。

### 为什么用 `bernoulli_logit` 而不是 `bernoulli(inv_logit(...))`？

数学上，下面两行完全等价：

```stan
target += bernoulli_lpmf(y | inv_logit(alpha + beta * x));
target += bernoulli_logit_lpmf(y | alpha + beta * x);
```

但在计算机上，它们的数值表现不同。伯努利分布的对数概率是 $y\log p + (1-y)\log(1-p)$。当 $\eta$ 很大时，$p = \operatorname{logit}^{-1}(\eta)$ 会非常接近 1，$1 - p$ 在浮点运算中可能直接变成 0：

```{r}
#| label: numerical
eta <- 40

c(
  naive  = log(1 - plogis(eta)),                              # compute p first
  stable = plogis(eta, lower.tail = FALSE, log.p = TRUE)      # work on the log-odds scale
)
```

先算概率再取对数，得到的是 `-Inf`；直接在对数几率尺度上计算，得到正确的结果 $-40$。`-Inf` 会让这一步的对数密度无法使用，采样器只能拒绝。

`bernoulli_logit_lpmf` 在内部使用的正是这种稳定的算法：$\log(1-p) = -\log(1 + e^{\eta})$，并用专门的函数计算 $\log(1 + e^{\eta})$。它同时还少做了一次 `inv_logit` 运算，速度也更快。

这是一个普遍的原则：**Stan 中凡是带有 `_logit`、`_log` 后缀的分布函数（如 `bernoulli_logit`、`binomial_logit`、`poisson_log`），都是把链接函数“合并”进分布、在对数尺度上稳定计算的版本，应当优先使用。**

### 系数该怎样解释？

$\beta$ 是 $x$ 每增加 1 时**对数几率**的变化量。对数几率不直观，常用的换算有三种：

1. **几率比**：$e^{\beta}$ 表示 $x$ 每增加 1，察觉的几率（$p/(1-p)$）乘以多少。
2. **除以 4 法则**：logistic 曲线在 $p = 0.5$ 处最陡，斜率为 $\beta/4$。所以 $\beta/4$ 是 $x$ 每增加 1 时概率**最多**能变化多少。
3. **直接计算关心的概率或阈值**：比如“察觉概率达到 50% 时的刺激强度”。令 $\alpha + \beta x = 0$，得到 $x_{50} = -\alpha/\beta$。

这些量都是参数的函数，可以直接在后验抽样上计算，自动带上不确定性：

```{r}
#| label: tbl-interpret
#| tbl-cap: "β 的几种解释方式（后验中位数与 95% 区间）"
fit_logistic |>
  spread_draws(alpha, beta) |>
  mutate(
    odds_ratio       = exp(beta),
    max_prob_change  = beta / 4,
    threshold_50     = 5 - alpha / beta,               # back on the intensity scale
    p_at_intensity_7 = plogis(alpha + beta * (7 - 5))
  ) |>
  pivot_longer(c(beta, odds_ratio, max_prob_change, threshold_50, p_at_intensity_7),
               names_to = "quantity") |>
  group_by(quantity) |>
  median_qi(value) |>
  select(quantity, value, .lower, .upper) |>
  knitr::kable(digits = 2)
```

可以这样报告：强度每增加一级，察觉几率约乘以 `r round(exp(median(fit_logistic$draws("beta"))), 1)`；在曲线最陡处，概率每级最多增加约 `r round(median(fit_logistic$draws("beta")) / 4 * 100)` 个百分点；50% 察觉阈值约在强度 `r round(median(5 - fit_logistic$draws("alpha") / fit_logistic$draws("beta")), 1)` 处。

```{r}
#| label: fig-threshold
#| fig-cap: "50% 察觉阈值的后验分布，橙色竖线是真值（强度 5）。"
#| fig-height: 2.5
fit_logistic |>
  spread_draws(alpha, beta) |>
  mutate(threshold_50 = 5 - alpha / beta) |>
  ggplot(aes(x = threshold_50)) +
  stat_halfeye(fill = f2s_colors[["post"]], alpha = 0.6) +
  geom_vline(xintercept = 5, colour = f2s_colors[["truth"]], linewidth = 0.8) +
  labs(x = "Intensity at which P(detected) = 0.5", y = NULL) +
  theme(axis.text.y = element_blank())
```

$\alpha/\beta$ 是两个参数的比值，频率学派需要用 delta 方法才能近似它的标准误。在贝叶斯框架下，对每一次抽样计算比值，就直接得到了它的完整后验分布。

### 为什么 `p` 放在 `generated quantities`？

`p` 不参与推断，只用于报告和画图，所以按[第 2 章](ch02-skeleton.qmd)的原则放在 `generated quantities`。不过，本章画曲线时并没有用 Stan 输出的 `p`，而是在 R 端用 `spread_draws(alpha, beta)` 重新计算。两种做法各有用途：

- `generated quantities` 中的 `p` 对应**观测到的** $x$ 值，适合做后验预测检查；
- R 端计算适合**任意新的** $x$ 值（比如画平滑曲线），不必为此修改 Stan 程序。

## 常见错误

| 错误写法 | 后果 | 正确写法 |
|---|---|---|
| `vector[N] y;` 配合 `bernoulli_logit_lpmf` | 编译错误：需要整数 | `array[N] int<lower=0, upper=1> y;` |
| `bernoulli_lpmf(y | alpha + beta * x)` | 把对数几率当作概率，取值超出 $(0,1)$ 时报错 | `bernoulli_logit_lpmf(y | alpha + beta * x)` |
| `bernoulli_lpmf(y | inv_logit(eta))` | 能运行，但数值不稳定、速度较慢 | `bernoulli_logit_lpmf(y | eta)` |
| 把 $\beta$ 直接解释为“概率的变化量” | 解释错误：$\beta$ 是对数几率的变化量 | 换算为几率比、$\beta/4$ 或直接计算概率 |
| 在 logit 尺度上随手设置 $\operatorname{Normal}(0, 10)$ 先验 | 先验隐含了“概率几乎总是 0 或 1”的假设 | 见[第 8 章](ch08-priors.qmd) |

## 练习

**练习 1　汇总数据：二项分布**

同一强度下的多个试次可以汇总成“试次数”和“察觉次数”。请用 `binomial_logit_lpmf` 改写模型，在汇总数据上拟合，并与逐试次模型比较。

::: {.callout-tip collapse="true"}
## 参考答案

参考写法保存在 `stan/ch07_ex1_binomial.stan`：

```{r}
#| echo: false
#| class-output: stan
#| comment: ""
show_stan("stan/ch07_ex1_binomial.stan")
```

```{r}
#| label: ex1
agg <- sim_data |>
  group_by(x) |>
  summarise(trials = n(), successes = sum(detected))

fit_binomial <- cmdstan_model("stan/ch07_ex1_binomial.stan")$sample(
  data = list(K = nrow(agg), x = agg$x, trials = agg$trials, successes = agg$successes),
  seed = 2026, chains = 4, parallel_chains = 4, refresh = 0
)

bind_rows(
  fit_logistic$summary(c("alpha", "beta"), "mean", "sd") |> mutate(data = "Bernoulli, N = 200"),
  fit_binomial$summary(c("alpha", "beta"), "mean", "sd") |> mutate(data = "Binomial, K = 9")
)
```

两者的后验相同（差别来自随机抽样）。二项似然与伯努利似然只差一个组合数 $\binom{n}{k}$，它不依赖参数。汇总后数据只有 9 行，计算更快。
:::

**练习 2　75% 阈值**

心理物理学中常用 75% 察觉阈值。请推导它的公式，并计算后验中位数与 95% 区间。

::: {.callout-tip collapse="true"}
## 参考答案

令 $\operatorname{logit}^{-1}(\alpha + \beta x) = 0.75$，即 $\alpha + \beta x = \operatorname{logit}(0.75) = \log 3$，得到 $x_{75} = (\log 3 - \alpha)/\beta$。

```{r}
#| label: ex2
fit_logistic |>
  spread_draws(alpha, beta) |>
  mutate(threshold_75 = 5 + (qlogis(0.75) - alpha) / beta) |>
  median_qi(threshold_75)
```

真值是 $5 + \log 3 / 0.8 \approx `r round(5 + log(3) / 0.8, 2)`$。
:::

**练习 3　换一个链接函数**

把 logit 链接换成 probit 链接（标准正态分布函数 $\Phi$），模型该怎么写？两种链接的系数能直接比较吗？

::: {.callout-tip collapse="true"}
## 参考答案

```stan
target += bernoulli_lpmf(y | Phi(alpha + beta * x));
```

Stan 中 `Phi()` 是标准正态分布函数；也可以用速度更快的近似 `Phi_approx()`。

两种链接的系数不能直接比较：logistic 分布的标准差是 $\pi/\sqrt{3} \approx 1.8$，所以 logit 模型的系数大约是 probit 模型的 1.6–1.8 倍。比较时应当换算到概率尺度，比如比较阈值或某个强度下的察觉概率，这些量与链接函数的选择无关。
:::

**练习 4　后验预测检查**

用 `y_rep` 计算每次抽样中各强度水平的察觉比例，与观测比例比较。

::: {.callout-tip collapse="true"}
## 参考答案

```{r}
#| label: fig-ex4
#| fig-cap: "各强度水平上察觉比例的后验预测分布（蓝色）与观测比例（橙色点）。"
#| fig-height: 3.5
fit_logistic |>
  spread_draws(y_rep[i]) |>
  left_join(sim_data |> mutate(i = row_number()) |> select(i, intensity), by = "i") |>
  group_by(.draw, intensity) |>
  summarise(prop_rep = mean(y_rep), .groups = "drop") |>
  ggplot(aes(x = factor(intensity), y = prop_rep)) +
  stat_interval(.width = c(0.5, 0.9), colour = f2s_colors[["post"]], alpha = 0.6) +
  geom_point(
    data = sim_data |> group_by(intensity) |> summarise(prop = mean(detected)),
    aes(y = prop), colour = f2s_colors[["truth"]], size = 2.5
  ) +
  labs(x = "Stimulus intensity", y = "Proportion detected")
```

观测比例都落在后验预测区间内，说明模型能够再现数据在各强度水平上的模式。
:::

## 小结

- 广义线性模型 = 线性预测 + 链接函数 + 分布。从线性回归到 logistic 回归，线性预测不变，只换后两者。
- 整数结果用 `array[N] int` 声明，似然函数后缀为 `_lpmf`。
- 优先使用 `bernoulli_logit_lpmf` 这类合并了链接函数的版本：数值稳定、速度更快。
- $\beta$ 是对数几率的变化量。报告时换算为几率比、$\beta/4$ 或阈值等研究者关心的量，并直接在后验抽样上计算它们的不确定性。

## 延伸

- 下一章：[第 8 章　先验与先验预测检查](ch08-priors.qmd)，看看 logit 尺度上的先验在概率尺度上意味着什么。
- 二项与伯努利模型在 Stan 模型库中有完整的项目示例。

## 参考资料

- Stan User's Guide 的 *Regression Models* 一章中 *Logistic and probit regression* 一节 [@stan2026users]。
- Stan Functions Reference 中 *Bernoulli Distribution, Logit Parameterization* 与 *Binomial Distribution, Logit Parameterization* 两节 [@stan2026functions]。
- 系数解释与“除以 4 法则”见 *Regression and Other Stories* 中关于 logistic 回归的章节 [@gelman2020ros]。
- *Statistical Rethinking* 第 11 章讲解了二项与 logistic 回归，并讨论了 logit 尺度与概率尺度上的解释 [@mcelreath2020rethinking]。

::: {#refs}
:::
