---
title: "第 8 章　先验与先验预测检查"
description: "“无信息先验”真的没有信息吗？为什么 logit 尺度上的宽先验会把概率推向 0 和 1？怎样在看数据之前检查先验？"
---

到目前为止，每一章的先验都是“给定”的，比如 $\operatorname{Normal}(0, 1.5)$、$\operatorname{Exponential}(0.2)$，我们一直把“为什么选它”往后推。本章正面回答这个问题。

核心观点只有一句：**先验是关于参数的陈述，但我们对世界的认识往往是关于数据的。**所以，检查先验最好的方式，是看它在**数据尺度**上意味着什么。

## 本章要回答的问题

::: {.chapter-questions}
1. 先验应该怎么选？“无信息先验”真的没有信息吗？
2. 为什么 logit 尺度上的宽先验，会把概率推向 0 和 1？
3. 什么是先验预测检查？为什么要在看数据之前先模拟？
4. 什么时候先验对结论影响很大？
:::

## 公式卡片

::: {.formula-card}
[Logistic 回归，先验标准差可调]{.card-title}

$$
\begin{aligned}
y_i &\sim \operatorname{Bernoulli}(p_i), \qquad \operatorname{logit}(p_i) = \alpha + \beta\, x_i \\[4pt]
\alpha &\sim \operatorname{Normal}(0,\ s_\alpha) \\
\beta &\sim \operatorname{Normal}(0,\ s_\beta)
\end{aligned}
$$

比较两组先验：

| | $s_\alpha$ | $s_\beta$ | 名称 |
|---|:---:|:---:|---|
| A | 10 | 10 | “宽”先验（常被当作无信息） |
| B | 1.5 | 1 | 弱信息先验 |
:::

**先验预测分布**：先从先验中抽取参数，再用这组参数生成数据：

$$
\alpha^{(s)}, \beta^{(s)} \sim p(\alpha, \beta), \qquad y^{(s)} \sim p(y \mid \alpha^{(s)}, \beta^{(s)})
$$

它回答的问题是：**在看到任何数据之前，模型认为数据会长什么样？**

## 模拟数据

```{r}
#| label: setup
library(tidyverse)
library(cmdstanr)
library(posterior)
library(tidybayes)

source("R/theme.R")
source("R/utils.R")
```

研究情境：一项早期的小规模临床试验，12 名患者分别接受 6 个剂量水平中的一个（每个剂量 2 人），记录是否出现治疗反应。剂量以平均水平 3.5 为中心。

```{r}
#| label: simulate
set.seed(2026)

alpha_true <- 0     # log-odds of response at the average dose
beta_true  <- 1     # change in log-odds per dose level

sim_data <- tibble(
  dose     = rep(1:6, each = 2),
  x        = dose - 3.5,
  response = rbinom(12, size = 1, prob = plogis(alpha_true + beta_true * x))
)

sim_data |> select(dose, response) |> t()
```

这份数据有一个特点：低剂量的 6 名患者全部无反应，高剂量的 6 名中有 5 名有反应。剂量与反应几乎被“一刀切开”，这在统计上叫作**准完全分离**，在小样本的二分类数据中很常见。

## Stan 代码

```{r}
#| echo: false
#| class-output: stan
#| comment: ""
show_stan("stan/ch08_logistic_prior.stan")
```

这个程序有两个新设计：

- **先验标准差作为数据传入**（`alpha_sd`、`beta_sd`）。这样同一个程序可以在不同先验下运行，不必反复修改、重新编译。
- **`prior_only` 开关**：设为 1 时跳过似然，Stan 抽取的就是**先验**本身，`generated quantities` 中的 `y_rep` 就是先验预测数据。这是做先验预测检查的标准写法。

```{r}
#| echo: false
#| class-output: stan
#| comment: ""
show_stan("stan/ch08_logistic_prior.stan", "model")
```

## R 端运行

把四种组合（两组先验 × 是否使用数据）都跑一遍：

```{r}
#| label: fit
mod_prior <- cmdstan_model("stan/ch08_logistic_prior.stan")

settings <- tribble(
  ~prior,                   ~alpha_sd, ~beta_sd,
  "A: Normal(0, 10)",       10,        10,
  "B: Normal(0, 1.5 / 1)",  1.5,       1
)

run_fit <- function(alpha_sd, beta_sd, prior_only) {
  mod_prior$sample(
    data = list(
      N = nrow(sim_data), x = sim_data$x, y = sim_data$response,
      alpha_sd = alpha_sd, beta_sd = beta_sd, prior_only = prior_only
    ),
    seed = 2026, chains = 4, parallel_chains = 4, refresh = 0
  )
}

fits <- settings |>
  cross_join(tibble(prior_only = c(1, 0))) |>
  mutate(fit = pmap(list(alpha_sd, beta_sd, prior_only), run_fit))
```

## 后验整理与可视化

### 先验在概率尺度上长什么样？

先只看截距。$\alpha$ 决定了平均剂量下的反应概率 $p = \operatorname{logit}^{-1}(\alpha)$。两种先验下，$p$ 的先验分布是：

```{r}
#| label: fig-prior-p
#| fig-cap: "两种先验隐含的“平均剂量下反应概率”的先验分布。宽先验 Normal(0, 10) 把绝大部分概率质量放在 0 和 1 附近。"
#| fig-height: 3.5
fits |>
  filter(prior_only == 1) |>
  mutate(draws = map(fit, \(f) spread_draws(f, p_avg))) |>
  select(prior, draws) |>
  unnest(draws) |>
  ggplot(aes(x = p_avg)) +
  geom_histogram(aes(y = after_stat(density)), bins = 40, boundary = 0,
                 fill = f2s_colors[["prior"]], alpha = 0.8) +
  facet_wrap(~ prior) +
  labs(x = "Prior probability of response at the average dose", y = "Density")
```

$\operatorname{Normal}(0, 10)$ 在 logit 尺度上看起来“很宽、很平”，但换算到概率尺度上，它几乎只说了一件事：**反应概率要么接近 0，要么接近 1**。

```{r}
#| label: prior-extreme
fits |>
  filter(prior_only == 1) |>
  mutate(draws = map(fit, \(f) spread_draws(f, p_avg))) |>
  select(prior, draws) |>
  unnest(draws) |>
  group_by(prior) |>
  summarise(prop_below_0.05_or_above_0.95 = mean(p_avg < 0.05 | p_avg > 0.95))
```

宽先验下，大部分先验质量落在 $p < 0.05$ 或 $p > 0.95$ 的极端区域。这绝不是“无信息”，而是一个**很强、并且通常不合理**的假设。

### 先验预测检查：剂量–反应曲线

再把斜率也考虑进来。从先验中抽取 100 组 $(\alpha, \beta)$，各画一条剂量–反应曲线：

```{r}
#| label: fig-prior-curves
#| fig-cap: "从两种先验中各抽取 100 条剂量–反应曲线。宽先验下，曲线几乎都是从 0 突然跳到 1（或从 1 跳到 0）的阶梯。"
#| fig-height: 3.8
x_grid <- tibble(x = seq(-2.5, 2.5, length.out = 101))

fits |>
  filter(prior_only == 1) |>
  mutate(draws = map(fit, \(f) spread_draws(f, alpha, beta, ndraws = 100, seed = 2026))) |>
  select(prior, draws) |>
  unnest(draws) |>
  cross_join(x_grid) |>
  mutate(p = plogis(alpha + beta * x)) |>
  ggplot(aes(x = x + 3.5, y = p, group = .draw)) +
  geom_line(alpha = 0.25, colour = f2s_colors[["prior"]]) +
  facet_wrap(~ prior) +
  scale_x_continuous(breaks = 1:6) +
  labs(x = "Dose level", y = "P(response)")
```

问问领域知识：**在一项剂量探索试验中，相邻两个剂量之间反应概率从 0 跳到 1，合理吗？**几乎不可能。宽先验却认为这是最常见的情形。弱信息先验 B 生成的曲线则平缓、多样，覆盖了从“几乎无效”到“明显有效”的各种合理情形，又没有把极端情形当作常态。

### 先验对后验的影响

现在加入数据：

```{r}
#| label: tbl-posterior
#| tbl-cap: "两种先验下 β 的后验（真值为 1）"
fits |>
  filter(prior_only == 0) |>
  mutate(summ = map(fit, \(f) f$summary("beta", "mean", "median", ~ quantile(.x, c(0.05, 0.95))))) |>
  select(prior, summ) |>
  unnest(summ) |>
  knitr::kable(digits = 2)
```

```{r}
#| label: glm
coef(glm(response ~ x, family = binomial, data = sim_data))
```

```{r}
#| label: fig-posterior
#| fig-cap: "两种先验下 β 的后验分布（橙色竖线为真值 1）。宽先验下后验被拉向很大的斜率；弱信息先验下，后验集中在合理范围内。"
#| fig-height: 3
fits |>
  filter(prior_only == 0) |>
  mutate(draws = map(fit, \(f) spread_draws(f, beta))) |>
  select(prior, draws) |>
  unnest(draws) |>
  ggplot(aes(x = beta, y = prior)) +
  stat_halfeye(fill = f2s_colors[["post"]], alpha = 0.6) +
  geom_vline(xintercept = beta_true, colour = f2s_colors[["truth"]], linewidth = 0.8) +
  labs(x = "beta", y = NULL)
```

三种结果形成鲜明对比：

- `glm()` 的最大似然估计给出了一个荒谬的斜率，并警告“拟合概率在数值上为 0 或 1”。在准完全分离的数据上，似然会随着 $\beta$ 增大而一直上升，最大似然估计趋向无穷。
- 宽先验对此几乎没有约束，后验被拉向很大的斜率，区间宽得没有实际意义。
- 弱信息先验把“相邻剂量之间概率不会从 0 跳到 1”这个常识写进了模型，后验落在合理范围，并覆盖了真值。

## 为什么这样写

### “无信息先验”为什么不存在？

“无信息”总是相对于某个尺度而言的。[第 3 章](ch03-types-constraints.qmd)的练习已经看到：$(0, 1)$ 上的均匀分布，在 logit 尺度上是一个钟形的 logistic 分布。反过来，logit 尺度上很宽的正态分布，在概率尺度上变成了 U 形。**在一个尺度上平坦的先验，换到另一个尺度上就不平坦了。**既然我们关心的是概率（或者更一般地，可观测的量），就应该在那个尺度上检查先验。

### 先验的几种类型

| 类型 | 例子 | 特点 |
|---|---|---|
| 平坦（非正常） | 不写先验 | 在整条实数轴上均匀；在小样本或分离数据上可能导致后验也非正常 |
| 模糊（vague） | $\operatorname{Normal}(0, 1000)$ | 看似谨慎，实际可能隐含极端的假设（如本章所见） |
| 弱信息 | $\operatorname{Normal}(0, 1.5)$（logit 尺度） | 排除明显不合理的取值，在合理范围内保持宽松 |
| 有信息 | 基于前期研究的 $\operatorname{Normal}(0.8, 0.2)$ | 把已有知识正式纳入分析 |

本系列默认使用**弱信息先验**：它不替数据做决定，但会排除常识上不可能的情形。当数据充足时，它的影响很小；当数据不足或出现分离时，它让推断保持稳定。

### 为什么要做先验预测检查？

参数往往没有直观的尺度。“$\beta \sim \operatorname{Normal}(0, 10)$ 是否合理”很难直接回答；“相邻剂量之间反应概率从 0 跳到 1 是否合理”则一目了然。先验预测检查把关于参数的问题，翻译成关于数据的问题，让领域知识能够发挥作用 [@gabry2019visualization; @gelman2017prior]。

具体做法就是本章的 `prior_only` 开关：

1. 设置 `prior_only = 1` 运行模型，得到参数的先验抽样和先验预测数据；
2. 把它们画在数据尺度上（概率、曲线、预测值的范围）；
3. 用领域知识判断：模型在看数据之前的“想象”是否合理？
4. 不合理就调整先验，然后才加入数据。

这个流程不使用观测数据，因此不会“用数据挑先验”。

### 什么时候先验影响大？

- **数据少**：本章只有 12 个观测，先验的作用举足轻重。
- **数据中有分离或稀疏单元格**：似然本身无法确定参数，必须依赖先验。
- **参数多而数据结构复杂**：比如层级模型中的组间标准差（[第 10 章](ch10-hierarchical.qmd)），往往只有少数几个组提供信息。

反过来，在[第 5 章](ch05-linear-regression.qmd)那样数据充足、模型简单的情形下，合理的先验之间差别很小。报告结果时，可以做一次**敏感性分析**：在几种合理的先验下重复分析，说明结论是否稳健（练习 3）。

### 为什么把先验参数作为数据传入？

把 `alpha_sd`、`beta_sd` 放进 `data` 块，有三个好处：

- 同一个编译好的程序可以服务于所有先验设定，做先验比较和敏感性分析时非常方便；
- 先验设定出现在 R 端的数据列表中，与分析代码一起保存，便于复现；
- `.stan` 文件保持通用，可以直接用于其他数据集。

代价是读 `.stan` 文件时看不到具体数值。本系列的折中做法是：**教学示例中把先验写死在代码里，便于对照公式；需要比较先验时，再把先验参数作为数据传入**。

## 常见错误

| 错误做法 | 后果 | 正确做法 |
|---|---|---|
| 认为 $\operatorname{Normal}(0, 100)$ 是“安全的无信息先验” | 在 logit 等非线性尺度上隐含极端假设 | 在数据尺度上做先验预测检查 |
| 看了后验再回头改先验 | 相当于重复使用数据，结论过于自信 | 先验应在看数据之前、基于领域知识确定 |
| 不写先验，依赖默认的平坦先验 | 小样本或分离数据下后验可能非正常 | 显式写出弱信息先验 |
| 只在参数尺度上评价先验 | 无法用领域知识判断其合理性 | 把先验推到数据尺度上去看 |
| 用 `if` 开关时把先验也放进了 `if` | `prior_only = 1` 时什么都没有，采样器无从下手 | 只有似然放在 `if (!prior_only)` 里 |

## 练习

**练习 1　让概率“近似均匀”的先验**

$\alpha \sim \operatorname{Normal}(0, s)$ 中，$s$ 取多少时，$p = \operatorname{logit}^{-1}(\alpha)$ 在 $(0, 1)$ 上近似均匀？用模拟比较 $s = 0.5, 1, 1.5, 2, 3$。

::: {.callout-tip collapse="true"}
## 参考答案

```{r}
#| label: fig-ex1
#| fig-cap: "不同先验标准差下 logit⁻¹(α) 的分布。s 约为 1.5 时最接近均匀；更小则集中在 0.5 附近，更大则向两端堆积。"
#| fig-height: 3.5
set.seed(2026)
tibble(s = c(0.5, 1, 1.5, 2, 3)) |>
  mutate(p = map(s, \(sd) plogis(rnorm(20000, 0, sd)))) |>
  unnest(p) |>
  ggplot(aes(x = p)) +
  geom_histogram(aes(y = after_stat(density)), bins = 30, boundary = 0,
                 fill = f2s_colors[["prior"]]) +
  facet_wrap(~ paste("s =", s), nrow = 1) +
  scale_x_continuous(breaks = c(0, 0.5, 1)) +
  labs(x = "p", y = "Density")
```

这就是本系列在 logit 尺度上常用 $\operatorname{Normal}(0, 1.5)$ 作为截距先验的原因。
:::

**练习 2　线性回归的先验预测检查**

[第 5 章](ch05-linear-regression.qmd)的成绩模型中，如果把先验改为 $\alpha \sim \operatorname{Normal}(0, 100)$、$\beta \sim \operatorname{Normal}(0, 100)$，学习时长取 0–20 小时，先验预测的期末成绩有多大比例落在 0–100 分之外？

::: {.callout-tip collapse="true"}
## 参考答案

```{r}
#| label: ex2
set.seed(2026)
n_sim <- 4000

prior_pred <- tibble(
  alpha = rnorm(n_sim, 0, 100),
  beta  = rnorm(n_sim, 0, 100),
  sigma = rexp(n_sim, 0.1),
  hours = runif(n_sim, 0, 20)
) |>
  mutate(score = rnorm(n_sim, alpha + beta * hours, sigma))

prior_pred |>
  summarise(prop_outside_0_100 = mean(score < 0 | score > 100))
```

绝大多数先验预测成绩都超出了 0–100 分的范围，有的甚至是几千分或负几千分。第 5 章使用的 $\alpha \sim \operatorname{Normal}(60, 20)$、$\beta \sim \operatorname{Normal}(0, 5)$ 则把预测成绩大致限制在合理区间。这个练习不需要 Stan：先验预测检查完全可以在 R 中用几行代码完成。
:::

**练习 3　敏感性分析**

在本章的小样本数据上，用三种弱信息先验 $s_\beta \in \{0.5, 1, 2.5\}$ 分别拟合，比较 $\beta$ 的后验。结论稳健吗？

::: {.callout-tip collapse="true"}
## 参考答案

```{r}
#| label: ex3
tibble(beta_sd = c(0.5, 1, 2.5)) |>
  mutate(
    fit  = map(beta_sd, \(s) run_fit(alpha_sd = 1.5, beta_sd = s, prior_only = 0)),
    summ = map(fit, \(f) f$summary("beta", "median", ~ quantile(.x, c(0.05, 0.95))))
  ) |>
  select(beta_sd, summ) |>
  unnest(summ)
```

三种先验下，$\beta$ 的区间都在 0 以上，“剂量越高、反应越多”这一定性结论是稳健的；但斜率的具体大小明显依赖先验。对于 12 个观测的小样本，这是诚实的结果：数据本身不足以精确估计斜率。报告时应当同时给出敏感性分析。
:::

**练习 4　标准差参数的先验**

本系列常用 $\sigma \sim \operatorname{Exponential}(\lambda)$。它和半正态先验 $\sigma \sim \operatorname{Normal}^{+}(0, s)$ 有什么区别？$\lambda$ 应该怎样选？

::: {.callout-tip collapse="true"}
## 参考答案

两者都是定义在正数上、在 0 处密度最大、随 $\sigma$ 增大而衰减的分布。区别在于尾部：指数分布的尾部比半正态分布更重，对“$\sigma$ 比预想的大”更宽容。

选择 $\lambda$ 的简单方法：指数分布的均值是 $1/\lambda$。如果预期残差标准差在 10 左右（比如第 5 章的成绩），可取 $\lambda = 0.1$；如果数据已经标准化，$\lambda = 1$ 是常用的选择。

在 Stan 中，半正态先验的写法是把参数声明为 `<lower=0>`，再写 `target += normal_lpdf(sigma | 0, s);`。约束把正态分布截断在正半轴上；由于截断点 0 是常数，归一化常数不依赖参数，可以忽略。
:::

## 小结

- 先验是关于参数的陈述，但领域知识往往是关于数据的。**检查先验，要看它在数据尺度上意味着什么。**
- “无信息先验”并不存在：logit 尺度上的 $\operatorname{Normal}(0, 10)$ 在概率尺度上意味着“概率几乎总是 0 或 1”。
- 先验预测检查：用 `prior_only` 开关跳过似然，模拟模型在看数据之前对世界的“想象”。
- 数据少、存在分离或模型复杂时，先验的作用举足轻重；弱信息先验让推断保持稳定，敏感性分析让结论更可信。

## 延伸

- 下一章：[第 9 章　模拟数据，找回参数](ch09-recover-parameters.qmd)。先验预测检查生成的模拟数据，正是检验模型是否写对的起点。
- 有信息先验的系统使用（比如基于前期研究或元分析），在 Stan 模型库的真实案例中有详细示例。

## 参考资料

- 先验需要放在似然的语境中理解，见 @gelman2017prior。
- 先验预测检查在贝叶斯工作流程中的位置见 @gabry2019visualization 与 @gelman2020workflow。
- Stan User's Guide 的 *Posterior and Prior Predictive Checks* 一章给出了在 Stan 中实现先验预测检查的方法 [@stan2026users]。
- 层级模型中方差参数的先验选择见 @gelman2006prior。
- *Statistical Rethinking* 第 4 章与第 11 章都用先验预测模拟讨论了先验的选择，后者正是 logit 尺度上宽先验的例子 [@mcelreath2020rethinking]。

::: {#refs}
:::
