---
title: "第 11 章　漏斗与发散"
description: "中心化写法的层级模型为什么会让采样器卡住？什么是“漏斗”几何？发散转移为什么必须认真对待？"
---

[第 10 章](ch10-hierarchical.qmd)的层级模型运行顺利。但只要条件稍有变化，比如**每组的数据更少、组与组之间的差异更小**，同样的写法就会让 Stan 报出一连串警告：`transitions ended with a divergence`。

很多人第一次看到这个警告时，会调高 `adapt_delta`，或者干脆忽略它。本章说明为什么两种做法都不可取：发散转移是采样器在告诉你，**后验的几何形状里有它走不过去的地方**，而它没走过的地方，你的估计也就缺了一块。

## 本章要回答的问题

::: {.chapter-questions}
1. 中心化写法的层级模型，为什么会让采样器卡住？
2. 什么是“漏斗”几何？它从哪里来？
3. 发散转移为什么是一个必须认真对待的信号？调高 `adapt_delta` 能解决问题吗？
:::

## 公式卡片

::: {.formula-card}
[Neal 漏斗]{.card-title}

$$
\begin{aligned}
v &\sim \operatorname{Normal}(0,\ 3) \\
x_k &\sim \operatorname{Normal}\big(0,\ e^{v/2}\big), \qquad k = 1, \dots, 9
\end{aligned}
$$

没有数据，只是一个十维分布。$v$ 控制着 $x_k$ 的尺度：$v$ 很小时，$x_k$ 被挤在 0 附近；$v$ 很大时，$x_k$ 可以散布得很开。
:::

::: {.formula-card}
[层级模型：已知标准误的组估计（中心化写法）]{.card-title}

$$
\begin{aligned}
y_j &\sim \operatorname{Normal}(\theta_j,\ s_j), \qquad s_j \text{ 已知} \\
\theta_j &\sim \operatorname{Normal}(\mu,\ \tau) \\
\mu &\sim \operatorname{Normal}(0,\ 5), \qquad \tau \sim \operatorname{Normal}^{+}(0,\ 5)
\end{aligned}
$$
:::

第二个模型与第 10 章是同一类模型，只是数据形式不同：每个组只给出一个效应估计 $y_j$ 和它的标准误 $s_j$。这是元分析中最常见的形式，著名的“八所学校”例子就是这种结构 [@rubin1981estimation; @gelman2013bda]。

把两个模型并排看：层级模型中的 $\tau$ 扮演着 Neal 漏斗中 $e^{v/2}$ 的角色，$\theta_j$ 扮演着 $x_k$ 的角色。**层级模型的先验部分，本身就是一个漏斗。**

## 模拟数据

```{r}
#| label: setup
library(tidyverse)
library(cmdstanr)
library(posterior)
library(tidybayes)

source("R/theme.R")
source("R/utils.R")
```

研究情境：8 项研究评估了同一种教学干预的效果，每项研究报告一个效应估计及其标准误。各研究样本量都不大，标准误较大；而研究之间真实效应的差异较小。

```{r}
#| label: simulate
set.seed(2026)

J          <- 8
mu_true    <- 4      # average effect
tau_true   <- 2      # between-study SD (small)
se         <- c(15, 10, 16, 11, 9, 11, 10, 18)   # standard errors (large)

theta_true <- rnorm(J, mu_true, tau_true)

sim_data <- tibble(
  study = 1:J,
  y     = rnorm(J, theta_true, se),
  se    = se
)

sim_data
```

“每组数据少（标准误大）”加上“组间差异小（$\tau$ 小）”，正是漏斗问题最严重的组合。

## Stan 代码

Neal 漏斗：

```{r}
#| echo: false
#| class-output: stan
#| comment: ""
show_stan("stan/ch11_neal_funnel.stan")
```

层级模型（中心化写法）：

```{r}
#| echo: false
#| class-output: stan
#| comment: ""
show_stan("stan/ch11_centered.stan")
```

这两个程序都是对公式卡片最直接的翻译，没有任何错误。问题不在代码，而在**几何**。

## R 端运行

```{r}
#| label: fit-funnel
fit_funnel <- cmdstan_model("stan/ch11_neal_funnel.stan")$sample(
  seed = 2026, chains = 4, parallel_chains = 4, refresh = 0
)
```

```{r}
#| label: fit-centered
mod_centered <- cmdstan_model("stan/ch11_centered.stan")
stan_data <- list(J = J, y = sim_data$y, se = sim_data$se)

fit_centered <- mod_centered$sample(
  data = stan_data, seed = 2026, chains = 4, parallel_chains = 4, refresh = 0
)
```

## 后验整理与可视化

### Neal 漏斗：采样器进不了瓶颈

```{r}
#| label: funnel-diag
fit_funnel$diagnostic_summary()
fit_funnel$summary("v")
```

发散转移、过高的 Rhat、极低的 ESS，全部出现了。更要紧的是，我们**知道** $v$ 的真实分布是 $\operatorname{Normal}(0, 3)$，可以直接比较：

```{r}
#| label: tbl-funnel-quantiles
#| tbl-cap: "v 的分位数：Stan 抽样与真实分布"
tibble(
  quantile    = c("1%", "5%", "50%", "95%", "99%"),
  stan_draws  = quantile(fit_funnel$draws("v", format = "draws_matrix"),
                         c(0.01, 0.05, 0.5, 0.95, 0.99)),
  true_normal = qnorm(c(0.01, 0.05, 0.5, 0.95, 0.99), 0, 3)
) |>
  knitr::kable(digits = 2)
```

$v$ 的左尾被严重截断：真实分布中 $v$ 有 5% 的概率小于 $-4.9$，而采样器几乎从未到达那里。

```{r}
#| label: fig-funnel
#| fig-cap: "灰点：从真实分布中直接抽取的样本，呈漏斗形状。蓝点：Stan 的抽样。橙色：发散的转移。采样器在漏斗下方狭窄的“瓶颈”处寸步难行。"
#| fig-height: 4.5
set.seed(2026)
exact <- tibble(v = rnorm(4000, 0, 3)) |>
  mutate(x1 = rnorm(n(), 0, exp(v / 2)))

funnel_draws <- fit_funnel$draws(c("v", "x[1]"), format = "df") |>
  as_tibble() |>
  rename(x1 = `x[1]`) |>
  mutate(divergent = fit_funnel$sampler_diagnostics(format = "df")$divergent__ == 1)

ggplot(mapping = aes(x = x1, y = v)) +
  geom_point(data = exact, colour = "grey75", alpha = 0.4, size = 0.6) +
  geom_point(data = filter(funnel_draws, !divergent),
             colour = f2s_colors[["post"]], alpha = 0.3, size = 0.6) +
  geom_point(data = filter(funnel_draws, divergent),
             colour = f2s_colors[["truth"]], size = 1.5) +
  coord_cartesian(xlim = c(-30, 30), ylim = c(-10, 10)) +
  labs(x = "x[1]", y = "v")
```

### 层级模型：同样的漏斗

```{r}
#| label: centered-diag
fit_centered$diagnostic_summary()
fit_centered$summary(c("mu", "tau"))
```

层级模型出现了 `r sum(fit_centered$diagnostic_summary()$num_divergent)` 次发散。把 $\log\tau$ 与某一个 $\theta_j$ 画在一起，标出发散的位置：

```{r}
#| label: fig-centered-funnel
#| fig-cap: "中心化层级模型的后验：log τ 越小，θ₁ 被挤得越窄，形成漏斗。发散（橙色）集中在漏斗的瓶颈处。"
#| fig-height: 4.5
centered_draws <- fit_centered$draws(c("tau", "theta[1]"), format = "df") |>
  as_tibble() |>
  rename(theta1 = `theta[1]`) |>
  mutate(divergent = fit_centered$sampler_diagnostics(format = "df")$divergent__ == 1)

ggplot(centered_draws, aes(x = theta1, y = log(tau))) +
  geom_point(data = filter(centered_draws, !divergent),
             colour = f2s_colors[["post"]], alpha = 0.3, size = 0.8) +
  geom_point(data = filter(centered_draws, divergent),
             colour = f2s_colors[["truth"]], size = 1.5) +
  labs(x = "theta[1]", y = "log(tau)")
```

```{r}
#| label: divergence-by-tau
centered_draws |>
  mutate(tau_region = if_else(tau < 1, "tau < 1", "tau >= 1")) |>
  group_by(tau_region) |>
  summarise(draws = n(), rate = mean(divergent), divergent = sum(divergent))
```

发散集中出现在 $\tau$ 较小的区域，那里正是漏斗的瓶颈。

### 调高 `adapt_delta` 能解决吗？

`adapt_delta` 是预热阶段的目标接受率。调高它，采样器会选择更小的步长，从而更小心地前进。

```{r}
#| label: fit-adapt
fit_adapt <- mod_centered$sample(
  data = stan_data, seed = 2026, chains = 4, parallel_chains = 4,
  adapt_delta = 0.99, refresh = 0
)

tibble(
  adapt_delta = c(0.8, 0.99),
  divergences = c(sum(fit_centered$diagnostic_summary()$num_divergent),
                  sum(fit_adapt$diagnostic_summary()$num_divergent)),
  tau_ess_bulk = c(fit_centered$summary("tau", "ess_bulk")$ess_bulk,
                   fit_adapt$summary("tau", "ess_bulk")$ess_bulk)
)
```

发散减少了，但没有消失，$\tau$ 的有效样本量依然很低。更小的步长只是让采样器在瓶颈处多挤进去一点，**几何形状本身没有改变**。

## 为什么这样写

### 漏斗从哪里来？

在层级模型中，给定 $\tau$ 时，每个 $\theta_j$ 的先验尺度就是 $\tau$。当 $\tau$ 取较大的值时，$\theta_j$ 可以在一个宽阔的范围内变化；当 $\tau$ 趋近 0 时，所有 $\theta_j$ 都被挤到 $\mu$ 附近一个极窄的范围里。把 $\tau$（或 $\log\tau$）作为纵轴，$\theta_j$ 作为横轴，后验的形状就像一个漏斗：上面开口宽，下面瓶颈窄。

当**数据信息很弱**时（标准误大、每组观测少），似然几乎不能把 $\theta_j$ 钉在某个位置，后验的形状主要由先验结构决定，漏斗就完整地保留了下来。当 $\tau$ 的后验又有相当的概率质量靠近 0 时（组间差异小），采样器就必须深入瓶颈。这两个条件，恰好是本章数据的设定。

### 为什么采样器会在漏斗中“失控”？

HMC 沿着一条模拟的物理轨迹移动，轨迹由一系列固定步长的跳步组成（[第 2 章](ch02-skeleton.qmd)已经数过它们的次数）。步长是在预热阶段调好的，整个采样过程中保持不变。

问题在于，漏斗不同位置需要的步长相差悬殊：

- 在开口处，后验很平缓，大步长可以高效前进；
- 在瓶颈处，后验的曲率极大，只有非常小的步长才能跟上它的形状。

用开口处合适的步长走进瓶颈，数值积分就会严重偏离真实轨迹，能量误差急剧增大，轨迹“飞”了出去。Stan 检测到这种情况，就把这次转移标记为**发散**，并提前终止轨迹。

### 为什么发散必须认真对待？

发散不只是效率问题，而是**偏差**问题。

每次发散都意味着采样器试图进入某个区域，却被弹了回来。于是那个区域（漏斗的瓶颈，即 $\tau$ 很小的地方）被系统性地**少抽样**了。Neal 漏斗中 $v$ 的左尾被截断，就是这种偏差的直接证据。在层级模型中，这意味着 $\tau$ 的小值被低估了可能性，进而影响所有 $\theta_j$ 的收缩程度。

因此，即使只有少量发散，也应当认真对待。它们是一面旗帜，标出了采样器无法可靠探索的区域 [@betancourt2015hierarchical; @betancourt2017conceptual]。

### 为什么调参只能缓解，不能根治？

调高 `adapt_delta` 会让步长变小，采样器能够更深地进入瓶颈，发散因此减少。但漏斗是无底的：$\tau \to 0$ 时，瓶颈可以无限窄。无论步长多小，总有更窄的地方。同时，步长变小意味着每次迭代要走更多跳步，运行时间随之增加。

根治的办法是**改变几何形状本身**：换一种参数化方式，让采样器面对的不再是漏斗。这就是下一章的主题。

## 常见错误

| 错误做法 | 后果 | 正确做法 |
|---|---|---|
| “只有 1% 的发散，可以忽略” | 少量发散也可能意味着某个区域被系统性漏掉 | 找出发散的位置，分析其原因 |
| 增加迭代次数 | 不改变几何形状，发散依旧，偏差依旧 | 改变参数化 |
| 只调高 `adapt_delta` | 发散减少但通常不会消失，运行变慢 | 先考虑非中心化，再把 `adapt_delta` 作为辅助 |
| 删除发散的抽样再做推断 | 让偏差更严重：被删掉的恰恰是难以到达的区域 | 发散是诊断信号，不是可以剔除的“坏样本” |
| 把发散归咎于“数据有问题” | 数据并没有问题，问题在参数化与数据的组合 | 理解漏斗出现的条件 |

## 练习

**练习 1　发散在哪里？**

对 `fit_centered`，按 $\tau$ 的十分位数分成 10 组，计算每组中发散转移的比例。

::: {.callout-tip collapse="true"}
## 参考答案

```{r}
#| label: ex1
centered_draws |>
  mutate(tau_decile = ntile(tau, 10)) |>
  group_by(tau_decile) |>
  summarise(tau_range = sprintf("%.2f-%.2f", min(tau), max(tau)),
            divergent_rate = mean(divergent))
```

发散比例在 $\tau$ 最小的几组中最高，随 $\tau$ 增大迅速下降。这正是漏斗的特征：问题集中在瓶颈处。
:::

**练习 2　让数据更有信息**

把所有标准误除以 20（即每项研究的样本量大得多，标准误远小于组间标准差 $\tau$），重新生成数据并拟合中心化模型。发散还会出现吗？为什么？

::: {.callout-tip collapse="true"}
## 参考答案

```{r}
#| label: ex2
set.seed(2026)
theta_ex2 <- rnorm(J, mu_true, tau_true)
se_small  <- se / 20
y_ex2     <- rnorm(J, theta_ex2, se_small)

fit_ex2 <- mod_centered$sample(
  data = list(J = J, y = y_ex2, se = se_small),
  seed = 2026, chains = 4, parallel_chains = 4, refresh = 0
)

fit_ex2$diagnostic_summary()$num_divergent
```

数据信息足够强时，似然把每个 $\theta_j$ 钉在 $y_j$ 附近，后验不再受先验的漏斗结构支配，$\tau$ 也离 0 较远。中心化写法因此运行顺利。

如果只把标准误除以 10，标准误仍与 $\tau$ 处于同一量级，你会发现发散依然存在。漏斗问题的严重程度，取决于**每组数据的标准误**与**组间标准差 $\tau$** 之间的相对大小，而不是标准误的绝对大小。
:::

**练习 3　组数更多能解决漏斗吗？**

保持标准误和 $\tau$ 不变，把研究数从 8 增加到 32（标准误循环使用），中心化模型的发散会消失吗？

::: {.callout-tip collapse="true"}
## 参考答案

```{r}
#| label: ex3
set.seed(2026)
J_big     <- 32
se_big    <- rep(se, 4)
theta_big <- rnorm(J_big, mu_true, tau_true)
y_big     <- rnorm(J_big, theta_big, se_big)

fit_ex3 <- mod_centered$sample(
  data = list(J = J_big, y = y_big, se = se_big),
  seed = 2026, chains = 4, parallel_chains = 4, refresh = 0
)

fit_ex3$diagnostic_summary()$num_divergent
```

通常不会消失。更多的研究能让 $\tau$ 估计得更准，但每项研究的信息仍然很弱，而真实的 $\tau$ 很小，后验依然要深入漏斗的瓶颈。组数多，并不能替代每组信息不足。
:::

**练习 4　为什么不能删掉发散的抽样？**

有人提议：“既然发散的转移不可靠，把它们删掉，剩下的抽样不就可靠了吗？”请解释这个想法错在哪里。

::: {.callout-tip collapse="true"}
## 参考答案

发散的转移并不是“错误的抽样”，而是“采样器无法到达某个区域”的信号。问题不在于这些点本身，而在于它们所指向的区域（漏斗的瓶颈）**整体上被抽样不足**。

删掉发散点之后，瓶颈附近的抽样更少了，偏差反而更严重。正确的做法是改变参数化，让采样器能够正常进入那个区域，从而得到无偏的抽样。
:::

## 小结

- 层级模型的先验 $\theta_j \sim \operatorname{Normal}(\mu, \tau)$ 本身就是一个漏斗：$\tau$ 越小，$\theta_j$ 越被挤压。
- 数据信息弱、组间差异小时，后验保留了漏斗形状，采样器必须深入瓶颈。
- 固定步长无法同时适应开口和瓶颈，在瓶颈处数值积分失控，就产生了发散。
- 发散意味着某些区域被系统性地少抽样，导致偏差。调高 `adapt_delta` 只能缓解，根治需要改变参数化。

## 延伸

- 下一章：[第 12 章　非中心化](ch12-non-centered.qmd)，一行改写让漏斗消失。
- 漏斗问题在 Stan 模型库的层级与时空模型中反复出现，那里的模型默认使用非中心化写法。

## 参考资料

- Neal 漏斗最初在 @neal2003slice 中作为难以抽样的分布提出。
- 层级模型中的漏斗几何与 HMC 的关系，见 @betancourt2015hierarchical。
- 发散转移的直观解释见 @betancourt2017conceptual。
- “八所学校”数据及其层级分析见 @rubin1981estimation 与 *Bayesian Data Analysis* 第 5 章 [@gelman2013bda]。
- Stan User's Guide 中 *Efficiency Tuning* 一章关于重新参数化的讨论 [@stan2026users]。

::: {#refs}
:::
