---
title: "第 12 章　非中心化"
description: "为什么一行改写就能消除漏斗？非中心化与中心化是同一个模型吗？什么时候中心化反而更好？"
---

[第 11 章](ch11-funnel.qmd)看到，中心化写法的层级模型在数据信息弱、组间差异小时会陷入漏斗，产生发散，调高 `adapt_delta` 也无济于事。

本章给出解决办法：**非中心化参数化**。它不改变模型，只改变采样器“看待”模型的坐标系。改写只有一行，效果却立竿见影。这正是[第 5 章](ch05-linear-regression.qmd)中心化 $x$ 时就已埋下的伏笔：**我们可以通过改写，构造一个 HMC 更容易行走的后验几何。**

## 本章要回答的问题

::: {.chapter-questions}
1. 为什么一行改写就能消除漏斗？
2. 非中心化在数学上和中心化是同一个模型吗？
3. 什么时候非中心化反而不如中心化？
:::

## 公式卡片

::: {.formula-card}
[中心化与非中心化]{.card-title}

**中心化**：直接对 $\theta_j$ 采样

$$
\theta_j \sim \operatorname{Normal}(\mu,\ \tau)
$$

**非中心化**：对标准化的 $\theta_j^{\text{raw}}$ 采样，再变换回去

$$
\theta_j^{\text{raw}} \sim \operatorname{Normal}(0,\ 1), \qquad \theta_j = \mu + \tau\, \theta_j^{\text{raw}}
$$

两者的似然部分完全相同：

$$
y_j \sim \operatorname{Normal}(\theta_j,\ s_j)
$$
:::

为什么两者是同一个模型？如果 $Z \sim \operatorname{Normal}(0, 1)$，那么 $\mu + \tau Z \sim \operatorname{Normal}(\mu, \tau)$。正态分布的这个性质保证了：**$\theta_j$ 的分布在两种写法下完全相同**，只是采样器直接操作的变量不同。

## 模拟数据

```{r}
#| label: setup
library(tidyverse)
library(cmdstanr)
library(posterior)
library(tidybayes)

source("R/theme.R")
source("R/utils.R")
```

使用与[第 11 章](ch11-funnel.qmd)完全相同的数据：8 项研究，标准误大，组间差异小。

```{r}
#| label: simulate
set.seed(2026)

J          <- 8
mu_true    <- 4
tau_true   <- 2
se         <- c(15, 10, 16, 11, 9, 11, 10, 18)

theta_true <- rnorm(J, mu_true, tau_true)
y          <- rnorm(J, theta_true, se)

stan_data <- list(J = J, y = y, se = se)
```

## Stan 代码

```{r}
#| echo: false
#| class-output: stan
#| comment: ""
show_stan("stan/ch12_noncentered.stan")
```

与第 11 章的中心化写法 `stan/ch11_centered.stan` 相比：

| 位置 | 中心化 | 非中心化 |
|---|---|---|
| `parameters` | `vector[J] theta;` | `vector[J] theta_raw;` |
| `transformed parameters` | — | `vector[J] theta = mu + tau * theta_raw;` |
| 先验 | `normal_lpdf(theta | mu, tau)` | `std_normal_lpdf(theta_raw)` |
| 似然 | `normal_lpdf(y | theta, se)` | `normal_lpdf(y | theta, se)`（不变） |

`theta` 从 `parameters` 移到了 `transformed parameters`。它仍然出现在输出中，汇总和画图的方式与之前完全一样。`std_normal_lpdf(x)` 等价于 `normal_lpdf(x | 0, 1)`，但计算更快。

## R 端运行

```{r}
#| label: fit
mod_centered    <- cmdstan_model("stan/ch11_centered.stan")
mod_noncentered <- cmdstan_model("stan/ch12_noncentered.stan")

fit_centered <- mod_centered$sample(
  data = stan_data, seed = 2026, chains = 4, parallel_chains = 4, refresh = 0
)
fit_noncentered <- mod_noncentered$sample(
  data = stan_data, seed = 2026, chains = 4, parallel_chains = 4, refresh = 0
)
```

## 后验整理与可视化

### 诊断对比

```{r}
#| label: tbl-compare
#| tbl-cap: "中心化与非中心化在同一份数据上的诊断对比"
diag_row <- function(fit, label) {
  tibble(
    parameterization = label,
    divergences      = sum(fit$diagnostic_summary()$num_divergent),
    tau_rhat         = fit$summary("tau", "rhat")$rhat,
    tau_ess_bulk     = fit$summary("tau", "ess_bulk")$ess_bulk,
    tau_ess_tail     = fit$summary("tau", "ess_tail")$ess_tail
  )
}

bind_rows(
  diag_row(fit_centered, "Centered"),
  diag_row(fit_noncentered, "Non-centered")
) |>
  knitr::kable(digits = 2)
```

发散从 `r sum(fit_centered$diagnostic_summary()$num_divergent)` 次降到了 `r sum(fit_noncentered$diagnostic_summary()$num_divergent)` 次，$\tau$ 的有效样本量成倍增加。（非中心化之后偶尔仍可能出现一两次孤立的发散；只要它们不再成片集中在某个区域，就可以把 `adapt_delta` 略微调高到 0.9 或 0.95 来消除。）

### 采样器眼中的几何

```{r}
#| label: fig-geometry
#| fig-cap: "左：中心化写法中采样器面对的 (θ₁, log τ)，呈漏斗形；右：非中心化写法中采样器面对的 (θ₁ʳᵃʷ, log τ)，漏斗消失了。橙色点为发散。"
#| fig-height: 4.5
geometry <- bind_rows(
  fit_centered$draws(c("tau", "theta[1]"), format = "df") |>
    as_tibble() |>
    transmute(tau, coordinate = `theta[1]`, version = "Centered: theta[1]",
              divergent = fit_centered$sampler_diagnostics(format = "df")$divergent__ == 1),
  fit_noncentered$draws(c("tau", "theta_raw[1]"), format = "df") |>
    as_tibble() |>
    transmute(tau, coordinate = `theta_raw[1]`, version = "Non-centered: theta_raw[1]",
              divergent = fit_noncentered$sampler_diagnostics(format = "df")$divergent__ == 1)
)

ggplot(geometry, aes(x = coordinate, y = log(tau))) +
  geom_point(data = filter(geometry, !divergent),
             colour = f2s_colors[["post"]], alpha = 0.25, size = 0.7) +
  geom_point(data = filter(geometry, divergent),
             colour = f2s_colors[["truth"]], size = 1.5) +
  facet_wrap(~ version, scales = "free_x") +
  labs(x = NULL, y = "log(tau)")
```

在非中心化的坐标中，$\theta_j^{\text{raw}}$ 的先验是标准正态，与 $\tau$ 无关。$\tau$ 变小时，$\theta_j^{\text{raw}}$ 的范围并不收缩，采样器面对的是一个大致“圆润”的分布，用同一个步长就能在各处顺利行走。

### $\tau$ 的后验

```{r}
#| label: fig-tau
#| fig-cap: "两种写法下 τ 的后验。中心化写法没能充分探索 τ 接近 0 的区域。"
#| fig-height: 3.5
bind_rows(
  fit_centered |> spread_draws(tau) |> mutate(version = "Centered"),
  fit_noncentered |> spread_draws(tau) |> mutate(version = "Non-centered")
) |>
  ggplot(aes(x = tau, colour = version)) +
  geom_density(linewidth = 0.9, bounds = c(0, Inf)) +
  scale_colour_manual(values = c(Centered = f2s_colors[["truth"]],
                                 `Non-centered` = f2s_colors[["post"]])) +
  labs(x = "tau", y = "Density", colour = NULL)
```

```{r}
#| label: tau-quantiles
bind_rows(
  fit_centered$summary("tau", ~ quantile(.x, c(0.05, 0.25, 0.5))) |> mutate(version = "Centered"),
  fit_noncentered$summary("tau", ~ quantile(.x, c(0.05, 0.25, 0.5))) |> mutate(version = "Non-centered")
)
```

中心化写法得到的 $\tau$ 下分位数偏高：它在瓶颈处寸步难行，低估了 $\tau$ 很小的可能性。这正是第 11 章所说的“发散带来偏差”。

### Neal 漏斗的非中心化

同样的改写也适用于 Neal 漏斗：

```{r}
#| echo: false
#| class-output: stan
#| comment: ""
show_stan("stan/ch12_neal_noncentered.stan")
```

```{r}
#| label: neal-nc
fit_neal_nc <- cmdstan_model("stan/ch12_neal_noncentered.stan")$sample(
  seed = 2026, chains = 4, parallel_chains = 4, refresh = 0
)

tibble(
  quantile     = c("1%", "5%", "50%", "95%", "99%"),
  non_centered = quantile(fit_neal_nc$draws("v", format = "draws_matrix"),
                          c(0.01, 0.05, 0.5, 0.95, 0.99)),
  true_normal  = qnorm(c(0.01, 0.05, 0.5, 0.95, 0.99), 0, 3)
)
```

$v$ 的分位数现在与真实分布 $\operatorname{Normal}(0, 3)$ 吻合，第 11 章中被截断的左尾回来了。

## 为什么这样写

### 为什么一行改写就能消除漏斗？

关键在于**依赖关系被移到了哪里**。

- 中心化写法中，$\theta_j$ 与 $\tau$ 的依赖写在**先验**里：$\theta_j \sim \operatorname{Normal}(\mu, \tau)$。$\tau$ 一变小，$\theta_j$ 的允许范围立刻收窄，这就是漏斗。
- 非中心化写法中，$\theta_j^{\text{raw}}$ 的先验 $\operatorname{Normal}(0, 1)$ 与 $\tau$ 无关。依赖关系被移到了**确定性变换** $\theta_j = \mu + \tau\theta_j^{\text{raw}}$ 和似然里。

当数据信息很弱时，似然对后验形状的影响很小，后验的几何主要由先验决定。非中心化之后，先验部分是一个各向同性的标准正态分布，采样器面对的几何因此变得规整。

### 同一个模型，不同的坐标系

非中心化没有改变任何统计假设，$\theta_j$、$\mu$、$\tau$ 的联合后验在两种写法下**完全相同**。改变的只是采样器在哪个空间里移动。

这和[第 5 章](ch05-linear-regression.qmd)中心化 $x$、[第 3 章](ch03-types-constraints.qmd)约束变换的思想一脉相承：

| 章节 | 改写 | 消除的几何问题 |
|---|---|---|
| 第 3 章 | $\sigma = \exp(u)$ | 边界 |
| 第 5 章 | $x^c = x - \bar{x}$ | 参数之间的强相关（斜脊） |
| 本章 | $\theta = \mu + \tau\theta^{\text{raw}}$ | 尺度随参数变化（漏斗） |

**同一个模型，换一种参数化，推断结论不变，但采样器的工作轻松了很多。**这是用 Stan 建模时最重要的一种思维方式。

### 什么时候中心化反而更好？

非中心化不是万能的。当**每组数据信息很强**时，情况正好反过来：似然把每个 $\theta_j$ 牢牢钉在 $y_j$ 附近。此时在非中心化坐标中，$\theta_j^{\text{raw}} = (\theta_j - \mu)/\tau$ 会随着 $\tau$ 的变化而反向伸缩，非中心化写法本身产生了一个“倒过来”的漏斗。

用一份信息很强的数据来验证（标准误为 1，组间标准差为 10）：

```{r}
#| label: informative
set.seed(2026)
theta_strong <- rnorm(J, mu_true, 10)
se_strong    <- rep(1, J)
y_strong     <- rnorm(J, theta_strong, se_strong)
data_strong  <- list(J = J, y = y_strong, se = se_strong)

fit_c_strong  <- mod_centered$sample(data = data_strong, seed = 2026, chains = 4,
                                     parallel_chains = 4, refresh = 0)
fit_nc_strong <- mod_noncentered$sample(data = data_strong, seed = 2026, chains = 4,
                                        parallel_chains = 4, refresh = 0)
```

```{r}
#| label: tbl-informative
#| tbl-cap: "数据信息很强时，两种写法的效率对比"
efficiency_row <- function(fit, label) {
  tibble(
    parameterization = label,
    divergences      = sum(fit$diagnostic_summary()$num_divergent),
    mu_ess_bulk      = fit$summary("mu", "ess_bulk")$ess_bulk,
    tau_ess_bulk     = fit$summary("tau", "ess_bulk")$ess_bulk,
    total_leapfrog   = sum(fit$sampler_diagnostics(format = "df")$n_leapfrog__)
  )
}

bind_rows(
  efficiency_row(fit_c_strong, "Centered"),
  efficiency_row(fit_nc_strong, "Non-centered")
) |>
  knitr::kable(digits = 0)
```

这一次，中心化写法用更少的跳步得到了多得多的有效样本。

一个实用的判断规则：

| 每组数据的信息 | 推荐写法 |
|---|---|
| 弱（每组观测少、标准误大，或组间差异小） | 非中心化 |
| 强（每组观测多、标准误远小于组间差异） | 中心化 |
| 各组差别很大 | 可以对不同的组分别使用两种写法 |

在实际研究中，层级模型最常用于“组很多、每组数据不多”的情形，所以 Stan 模型库与本系列的[代码约定](../conventions.qmd)把**非中心化作为层级模型的默认写法**。当诊断提示效率低下且每组数据充足时，再考虑换回中心化。

## 常见错误

| 错误写法 | 后果 | 正确写法 |
|---|---|---|
| 非中心化后仍写 `target += normal_lpdf(theta | mu, tau);` | 先验被重复施加，并且缺少对 `theta_raw` 的先验 | 只写 `std_normal_lpdf(theta_raw)` |
| 把 `theta` 留在 `parameters` 块，又在别处重新赋值 | 编译错误：参数不能被赋值 | `theta` 放进 `transformed parameters` |
| 对 `theta_raw` 设置非标准正态的先验 | 改变了模型 | `theta_raw` 必须是标准正态 |
| 认为非中心化总是更好 | 数据信息强时效率反而下降 | 根据每组信息的强弱选择 |
| 汇总时去找 `theta_raw` 作为组效应 | 解释错误：它是标准化后的量 | 汇总 `theta` |

## 练习

**练习 1　两种写法给出同一个先验**

不用 Stan，在 R 中分别按中心化和非中心化的方式，从先验 $\mu \sim \operatorname{Normal}(0, 5)$、$\tau \sim \operatorname{Normal}^{+}(0, 5)$ 中模拟 $\theta_1$，比较两者的分布。

::: {.callout-tip collapse="true"}
## 参考答案

```{r}
#| label: ex1
set.seed(2026)
n_sim <- 1e5
mu_sim  <- rnorm(n_sim, 0, 5)
tau_sim <- abs(rnorm(n_sim, 0, 5))

theta_centered    <- rnorm(n_sim, mu_sim, tau_sim)
theta_noncentered <- mu_sim + tau_sim * rnorm(n_sim)

tibble(
  version = c("Centered", "Non-centered"),
  mean    = c(mean(theta_centered), mean(theta_noncentered)),
  sd      = c(sd(theta_centered), sd(theta_noncentered)),
  q05     = c(quantile(theta_centered, 0.05), quantile(theta_noncentered, 0.05)),
  q95     = c(quantile(theta_centered, 0.95), quantile(theta_noncentered, 0.95))
)
```

两者在模拟误差范围内完全相同。非中心化不改变模型，只改变参数化。
:::

**练习 2　把第 10 章的模型改写成非中心化**

把[第 10 章](ch10-hierarchical.qmd)以学生为观测单位的学校模型改写为非中心化形式。

::: {.callout-tip collapse="true"}
## 参考答案

参考写法保存在 `stan/ch12_ex2_schools_nc.stan`：

```{r}
#| echo: false
#| class-output: stan
#| comment: ""
show_stan("stan/ch12_ex2_schools_nc.stan")
```

结构与本章完全相同：`alpha_raw` 是参数，`alpha` 在 `transformed parameters` 中由 `mu + tau * alpha_raw` 得到，似然中照常使用 `alpha[school]`。用第 10 章的数据生成方式检验：

```{r}
#| label: ex2
set.seed(2026)
n_j <- c(2, 3, 4, 5, 6, 8, 10, 12, 15, 20, 30, 40)
alpha_sch <- rnorm(12, 70, 10)
schools <- tibble(school = rep(1:12, times = n_j)) |>
  mutate(score = rnorm(n(), alpha_sch[school], 10))

fit_sch_nc <- cmdstan_model("stan/ch12_ex2_schools_nc.stan")$sample(
  data = list(N = nrow(schools), J = 12, school = schools$school, y = schools$score),
  seed = 2026, chains = 4, parallel_chains = 4, refresh = 0
)

fit_sch_nc$summary(c("mu", "tau", "sigma"))
```

结果与第 10 章的中心化写法一致。
:::

**练习 3　`theta_raw` 的后验说明了什么？**

查看 `fit_noncentered` 中 `theta_raw` 的后验汇总。它们的后验均值和标准差接近多少？为什么？

::: {.callout-tip collapse="true"}
## 参考答案

```{r}
#| label: ex3
fit_noncentered$summary("theta_raw", "mean", "sd")
```

各个 `theta_raw` 的后验标准差都接近 1，后验均值大多接近 0（观测值最极端的第 7 项研究略有偏离），几乎就是它们的先验。原因是数据信息很弱：每项研究的标准误远大于组间差异，数据几乎无法区分各项研究的真实效应。这也正是非中心化在这里有效的原因：后验的几何主要由标准正态先验决定，非常规整。
:::

**练习 4　用 `offset` 与 `multiplier` 实现非中心化**

Stan 提供了一种简洁的语法，可以在声明中直接指定仿射变换：`vector<offset=mu, multiplier=tau>[J] theta;`。用它改写模型，并与本章的写法比较。

::: {.callout-tip collapse="true"}
## 参考答案

参考写法保存在 `stan/ch12_ex4_offset.stan`：

```{r}
#| echo: false
#| class-output: stan
#| comment: ""
show_stan("stan/ch12_ex4_offset.stan", "parameters")
```

```{r}
#| label: ex4
fit_offset <- cmdstan_model("stan/ch12_ex4_offset.stan")$sample(
  data = stan_data, seed = 2026, chains = 4, parallel_chains = 4, refresh = 0
)

bind_rows(
  diag_row(fit_noncentered, "theta_raw (explicit)"),
  diag_row(fit_offset, "offset / multiplier")
) |>
  knitr::kable(digits = 2)
```

`offset` 和 `multiplier` 让 Stan 在内部对 $(\theta_j - \mu)/\tau$ 采样，而 `model` 块的写法与中心化完全相同：`normal_lpdf(theta | mu, tau)`。这和[第 3 章](ch03-types-constraints.qmd)的 `<lower=0>` 是同一种机制：在声明中指定变换，Stan 自动处理雅可比项。

本系列在教学中使用显式的 `theta_raw` 写法，因为它把“对什么采样、怎样变换回来”逐行写了出来；熟悉之后，`offset`/`multiplier` 是更简洁的选择。
:::

## 小结

- 非中心化：$\theta_j^{\text{raw}} \sim \operatorname{Normal}(0, 1)$，$\theta_j = \mu + \tau\theta_j^{\text{raw}}$。与中心化是同一个模型，只是采样的坐标不同。
- 它把 $\theta_j$ 与 $\tau$ 的依赖从先验移到确定性变换里，数据信息弱时消除了漏斗。
- 数据信息强时情况相反，中心化更有效。层级模型通常“组多、每组数据少”，因此以非中心化为默认。
- 参数化是建模的一部分：**构造一个 HMC 能走的后验几何**，与写出正确的模型同样重要。

## 延伸

- 下一章进入第四单元：[第 13 章　连续潜变量](ch13-continuous-latent.qmd)。潜变量模型中的潜变量，同样常用非中心化的方式声明。
- 当随机效应不止一个（比如随机截距和随机斜率）并且彼此相关时，非中心化需要配合 Cholesky 分解，Stan 模型库中有完整示例。

## 参考资料

- 层级模型参数化的一般理论见 @papaspiliopoulos2007general。
- 非中心化在 HMC 中的作用见 @betancourt2015hierarchical。
- Stan User's Guide 的 *Efficiency Tuning* 一章中 *Reparameterization* 一节讨论了 Neal 漏斗与层级模型的非中心化 [@stan2026users]。
- Stan Reference Manual 中关于 `offset` 与 `multiplier` 仿射变换的说明 [@stan2026reference]。
- *Statistical Rethinking* 第 13 章讨论了发散转移与非中心化先验 [@mcelreath2020rethinking]。

::: {#refs}
:::
