---
title: "第 13 章　连续潜变量"
description: "看不见的量怎样写进模型？为什么潜变量可以像参数一样声明？识别问题从哪里来，怎样用约束和先验解决？"
---

研究者关心的很多量是**看不见的**：阅读能力、焦虑水平、学习动机。我们能观测到的，只是这些量在测验、问卷或行为上留下的痕迹。

在 Stan 中，看不见的量有一个非常朴素的处理方式：**把它当作参数**。每个人的潜在能力，就是一个需要从数据中推断的未知量，和回归系数没有本质区别。本章用一个单因子模型说明这一点，并讨论潜变量模型绕不开的问题：识别。

## 本章要回答的问题

::: {.chapter-questions}
1. 看不见的量怎样写进模型？
2. 为什么潜变量可以像参数一样声明？
3. 识别问题从哪里来？怎样用约束或先验解决？
:::

## 公式卡片

::: {.formula-card}
[单因子模型]{.card-title}

$$
\begin{aligned}
y_{jk} &\sim \operatorname{Normal}(\nu_k + \lambda_k\, \eta_j,\ \sigma_k), \qquad j = 1, \dots, J;\ k = 1, \dots, K \\
\eta_j &\sim \operatorname{Normal}(0,\ 1) \\[4pt]
\nu_k &\sim \operatorname{Normal}(50,\ 20), \quad \lambda_k \sim \operatorname{Normal}^{+}(0,\ 10), \quad \sigma_k \sim \operatorname{Exponential}(0.1)
\end{aligned}
$$
:::

| 符号 | 含义 | 已知 / 未知 | 数量 |
|---|---|:---:|:---:|
| $y_{jk}$ | 学生 $j$ 在分测验 $k$ 上的得分 | 已知 | $J \times K$ |
| $\eta_j$ | 学生 $j$ 的潜在阅读能力 | **未知** | $J$ |
| $\nu_k$ | 分测验 $k$ 的截距（能力为平均水平时的期望得分） | 未知 | $K$ |
| $\lambda_k$ | 分测验 $k$ 的载荷（能力每增加 1 个标准差，得分增加多少） | 未知 | $K$ |
| $\sigma_k$ | 分测验 $k$ 的残差标准差（与能力无关的测量误差） | 未知 | $K$ |

按照[第 5 章](ch05-linear-regression.qmd)的“身份登记”原则，$\eta_j$ 是未知的，所以它属于 `parameters` 块。**潜变量就是一组参数**，只是数量随样本量增长。

## 模拟数据

```{r}
#| label: setup
library(tidyverse)
library(cmdstanr)
library(posterior)
library(tidybayes)

source("R/theme.R")
source("R/utils.R")
```

研究情境：200 名学生完成一套阅读测验，包含 4 个分测验（词汇、句子理解、段落理解、推理）。我们假设 4 个分测验都反映同一种潜在的阅读能力。

```{r}
#| label: simulate
set.seed(2026)

J <- 200
K <- 4

nu_true     <- c(50, 60, 55, 45)    # subtest intercepts
lambda_true <- c(7, 6, 8, 5)        # loadings
sigma_true  <- c(6, 6, 6, 7)        # residual SDs

eta_true <- rnorm(J)                # latent reading ability

y <- sapply(1:K, \(k) nu_true[k] + lambda_true[k] * eta_true + rnorm(J, 0, sigma_true[k]))
colnames(y) <- c("vocab", "sentence", "passage", "inference")

head(round(y, 1))
round(cor(y), 2)
```

4 个分测验两两正相关，这正是共同潜变量留下的痕迹。

## Stan 代码

```{r}
#| echo: false
#| class-output: stan
#| comment: ""
show_stan("stan/ch13_factor.stan")
```

几个要点：

- `vector[J] eta;` 与 `vector[K] nu;` 写在同一个 `parameters` 块里，**在 Stan 看来二者没有任何区别**。
- `std_normal_lpdf(eta)` 给每个学生的能力一个标准正态先验。它固定了潜变量的位置（均值为 0）和尺度（标准差为 1）。
- `lambda` 声明为 `<lower=0>`。这一行看似平常，却是整个模型能够识别的关键，原因见下文。
- 数据是一个 $J \times K$ 矩阵，`y[, k]` 取出第 $k$ 列，即所有学生在分测验 $k$ 上的得分。循环只遍历 $K = 4$ 个分测验，每一步都是对 $J$ 个学生的向量化计算。
- `generated quantities` 中计算的 $\omega$ 是总分的信度，后面会解释。

## R 端运行

```{r}
#| label: fit
mod_factor <- cmdstan_model("stan/ch13_factor.stan")

fit_factor <- mod_factor$sample(
  data = list(J = J, K = K, y = y),
  seed = 2026, chains = 4, parallel_chains = 4, refresh = 0
)

fit_factor$diagnostic_summary()
```

这个模型有 $3K + J = `r 3 * K + J`$ 个参数，其中 `r J` 个是潜变量。Stan 处理它们毫无困难。

## 后验整理与可视化

### 测量模型的参数

```{r}
#| label: tbl-params
#| tbl-cap: "载荷与残差标准差的后验（与真值比较）"
truth <- tibble(
  variable = c(paste0("lambda[", 1:K, "]"), paste0("sigma[", 1:K, "]")),
  true     = c(lambda_true, sigma_true)
)

fit_factor$summary(c("lambda", "sigma"), "mean", ~ quantile(.x, c(0.05, 0.95)), "rhat") |>
  left_join(truth, by = "variable") |>
  knitr::kable(digits = 2)
```

### 每个学生的能力

```{r}
#| label: fig-eta
#| fig-cap: "200 名学生潜在能力的后验均值与真值。竖线为 90% 区间。"
#| fig-width: 5.5
#| fig-height: 5
eta_post <- fit_factor |>
  spread_draws(eta[j]) |>
  median_qi(eta, .width = 0.9) |>
  mutate(eta_true = eta_true[j])

ggplot(eta_post, aes(x = eta_true, y = eta)) +
  geom_abline(intercept = 0, slope = 1, colour = f2s_colors[["truth"]], linetype = "dashed") +
  geom_linerange(aes(ymin = .lower, ymax = .upper), colour = f2s_colors[["post"]], alpha = 0.25) +
  geom_point(colour = f2s_colors[["post"]], size = 1) +
  labs(x = "True latent ability", y = "Posterior median (90% interval)")
```

```{r}
#| label: eta-recovery
eta_post |>
  summarise(
    correlation_with_truth = cor(eta, eta_true),
    coverage_90            = mean(eta_true >= .lower & eta_true <= .upper),
    mean_interval_width    = mean(.upper - .lower)
  )
```

每个学生的能力都有一个完整的后验分布。区间宽度反映的是：**只凭 4 个分测验，我们对一个人的能力能知道多准**。

### 潜变量 vs. 总分

实践中常用 4 个分测验的总分来代表能力。它和潜变量估计有什么不同？

```{r}
#| label: sum-score
tibble(
  method      = c("Sum score", "Latent variable (posterior mean)"),
  correlation = c(cor(rowSums(y), eta_true),
                  cor(fit_factor$summary("eta", "mean")$mean, eta_true))
)
```

两者与真实能力的相关都很高，潜变量估计略好一些，因为它按各分测验的“质量”（载荷与残差）加权，而总分对 4 个分测验一视同仁。更重要的区别在于：总分只是一个数，而潜变量估计带着**每个人自己的不确定性**，可以直接用于后续推断（比如练习 3）。

## 为什么这样写

### 为什么潜变量可以像参数一样声明？

在贝叶斯框架中，“参数”和“潜变量”没有本质区别：它们都是未知的量，都需要一个先验，都从数据中得到后验。区别只在于解释：参数通常描述总体（如载荷 $\lambda_k$），潜变量通常描述个体（如能力 $\eta_j$）。

这种统一带来一个很大的好处：**潜变量的不确定性会自动传递到所有其他量上**。载荷的后验已经考虑了每个人的能力都不确定；反过来，每个人能力的后验也考虑了载荷的不确定性。频率学派的结构方程模型通常先把潜变量积分掉，再单独估计因子得分；在 Stan 中，二者在同一次采样中一起完成。

注意 $\eta_j \sim \operatorname{Normal}(0, 1)$ 这个写法本身就是[第 12 章](ch12-non-centered.qmd)的非中心化形式：潜变量的先验是标准正态，尺度信息放在载荷 $\lambda_k$ 里。

### 识别问题一：位置与尺度

看一下模型的均值部分：$\nu_k + \lambda_k \eta_j$。如果把所有 $\eta_j$ 都加上 10，再把每个 $\nu_k$ 都减去 $10\lambda_k$，模型的预测完全不变。同样，如果把所有 $\eta_j$ 乘以 2，再把每个 $\lambda_k$ 除以 2，预测也完全不变。

也就是说，**数据无法告诉我们潜变量的原点和单位**。这本来就合理：“阅读能力”没有天然的零点和刻度。解决办法是由我们来规定：$\eta_j \sim \operatorname{Normal}(0, 1)$ 把原点定在总体均值，把单位定为总体标准差。

另一种常见的规定是固定第一个载荷 $\lambda_1 = 1$，让 $\eta$ 的标准差自由估计，即“标记变量法”。两种规定得到的模型等价，只是潜变量的单位不同。

### 识别问题二：符号

即使固定了位置和尺度，还剩一种不确定性：把所有 $\eta_j$ 和所有 $\lambda_k$ **同时变号**，预测仍然完全不变，因为 $(-\lambda_k)(-\eta_j) = \lambda_k\eta_j$。数据无法区分“能力高的人得分高”和“能力低的人得分高、且载荷为负”。

去掉 `lambda` 的 `<lower=0>` 约束，看看会发生什么：

```{r}
#| echo: false
#| class-output: stan
#| comment: ""
show_stan("stan/ch13_factor_unidentified.stan", "parameters")
```

```{r}
#| label: fit-unid
fit_unid <- cmdstan_model("stan/ch13_factor_unidentified.stan")$sample(
  data = list(J = J, K = K, y = y),
  seed = 2026, chains = 4, parallel_chains = 4, refresh = 0
)

fit_unid$summary("lambda", "mean", "rhat", "ess_bulk")
```

```{r}
#| label: chain-means
fit_unid$draws("lambda[1]") |>
  apply(2, mean)
```

每条链各自收敛到了一个“镜像”：有的链中 $\lambda_1 \approx +7$，有的链中 $\lambda_1 \approx -7$。合在一起，Rhat 远大于 1.01，均值接近 0，完全没有意义。

```{r}
#| label: fig-flip
#| fig-cap: "不加符号约束时，四条链分别落在两个镜像的众数上。"
#| fig-height: 3.5
fit_unid |>
  spread_draws(lambda[k]) |>
  filter(k == 1) |>
  ggplot(aes(x = .iteration, y = lambda, colour = factor(.chain))) +
  geom_line(linewidth = 0.3) +
  scale_colour_brewer(palette = "Set1") +
  labs(x = "Iteration", y = "lambda[1]", colour = "Chain")
```

这里的后验有两个完全对称的众数，每条链从随机初值出发，落入其中一个，之后就再也跨不过去。加上 `<lower=0>`，相当于宣布“所有分测验都与能力正相关”，排除了镜像，后验只剩一个众数。

这个约束在研究上是合理的：我们本来就是因为相信各分测验都在测量阅读能力，才把它们放在一起。如果某个条目在理论上应当负向载荷（比如反向计分的问卷条目），通常的做法是先反向计分，或者只约束一个“锚定”条目的载荷为正。

### 信度 $\omega$ 是怎么来的？

总分 $\sum_k y_{jk}$ 的方差可以分成两部分：来自潜变量的部分 $\left(\sum_k \lambda_k\right)^2$，以及来自测量误差的部分 $\sum_k \sigma_k^2$。前者所占的比例就是总分的信度：

$$
\omega = \frac{\left(\sum_k \lambda_k\right)^2}{\left(\sum_k \lambda_k\right)^2 + \sum_k \sigma_k^2}
$$

```{r}
#| label: omega
fit_factor$summary("omega", "mean", ~ quantile(.x, c(0.05, 0.95)))
```

把 $\omega$ 放在 `generated quantities` 里，它就自动拥有了完整的后验分布。这是贝叶斯潜变量模型的一个实用优点：信度这样的衍生指标不再只是一个点估计。

## 常见错误

| 错误写法 | 后果 | 正确写法 |
|---|---|---|
| 不给潜变量设置先验，或先验的位置和尺度都自由 | 位置和尺度不可识别，后验无法收敛 | `eta ~ std_normal()`，或固定一个载荷为 1 |
| 载荷不加符号约束 | 链落入镜像众数，Rhat 极大 | `vector<lower=0>[K] lambda;` |
| 把反向计分的条目直接放进模型 | 与正约束冲突，载荷被压到 0 附近 | 先反向计分，或只约束锚定条目 |
| 只报告潜变量的后验均值，丢掉不确定性 | 后续分析低估了不确定性 | 把潜变量的全部抽样带入后续分析 |
| 用 `real eta;`（标量）表示所有人的能力 | 模型变成所有人能力相同 | 每人一个：`vector[J] eta;` |

## 练习

**练习 1　谁的能力估计最不确定？**

找出能力后验 90% 区间最宽的 5 名学生。他们的能力位于分布的什么位置？区间宽度在学生之间差别大吗？为什么？

::: {.callout-tip collapse="true"}
## 参考答案

```{r}
#| label: ex1
eta_widths <- eta_post |>
  mutate(width = .upper - .lower)

eta_widths |>
  arrange(desc(width)) |>
  slice_head(n = 5) |>
  select(j, eta, .lower, .upper, width, eta_true)

eta_widths |>
  summarise(min_width = min(width), median_width = median(width), max_width = max(width))
```

最宽的 5 名学生散布在能力分布的各处，并不集中在两端；所有学生的区间宽度都非常接近，彼此之间的差别主要来自蒙特卡罗误差。

原因可以从公式中看出：在线性正态的因子模型中，给定 $\lambda$ 和 $\sigma$，每个学生能力的后验方差是

$$
\operatorname{Var}(\eta_j \mid y_j) = \left(1 + \sum_k \frac{\lambda_k^2}{\sigma_k^2}\right)^{-1}
$$

它与学生的得分无关，对所有人都一样。每个人都做了同样的 4 个分测验，测得一样准。

在项目反应理论等非线性模型中，情况就不同了：如果题目难度集中在中等水平，中等能力的学生测得准，能力极高或极低的学生测不准，区间宽度会随能力明显变化。
:::

**练习 2　用标记变量法识别**

改写模型：固定 $\lambda_1 = 1$，让 $\eta_j \sim \operatorname{Normal}(0, \psi)$，$\psi$ 自由估计。写出需要修改的部分。

::: {.callout-tip collapse="true"}
## 参考答案

```stan
parameters {
  vector[K] nu;
  vector<lower=0>[K - 1] lambda_free;    // loadings of subtests 2..K
  vector<lower=0>[K] sigma;
  real<lower=0> psi;                     // SD of the latent variable
  vector[J] eta_raw;
}
transformed parameters {
  vector[K] lambda = append_row(1, lambda_free);
  vector[J] eta = psi * eta_raw;         // non-centered
}
model {
  target += std_normal_lpdf(eta_raw);
  target += exponential_lpdf(psi | 0.1);
  ...
}
```

此时 $\eta$ 的单位与第一个分测验相同：$\eta$ 增加 1，词汇分测验的期望得分增加 1 分。两种识别方式下，$\lambda_k \cdot \operatorname{sd}(\eta)$ 是相同的，模型等价。
:::

**练习 3　比较两名学生**

学生 1 和学生 2 谁的阅读能力更强？给出后验概率。

::: {.callout-tip collapse="true"}
## 参考答案

```{r}
#| label: ex3
fit_factor |>
  spread_draws(eta[j]) |>
  filter(j %in% c(1, 2)) |>
  pivot_wider(names_from = j, values_from = eta, names_prefix = "eta_") |>
  summarise(prob_1_above_2 = mean(eta_1 > eta_2))
```

如果只看总分，我们只能说“学生 1 的总分比学生 2 高（或低）”。潜变量的后验抽样直接给出了“能力更高”的概率，自然地考虑了两个人各自的测量误差。这在选拔、诊断等需要对个体做判断的场合尤其有用。
:::

**练习 4　潜变量作为预测变量**

假设每名学生还有一个结果变量 $z_j$（比如期末语文成绩），研究者想知道阅读能力能否预测它。应该怎样在同一个 Stan 模型中实现？为什么比“先算因子得分，再做回归”更好？

::: {.callout-tip collapse="true"}
## 参考答案

在 `data` 块中加入 `vector[J] z;`，在 `parameters` 块中加入回归参数 `real a; real b; real<lower=0> s;`，在 `model` 块中加一行：

```stan
target += normal_lpdf(z | a + b * eta, s);
```

这样，测量模型和结构模型在同一个后验中联合估计。“先算因子得分再回归”把因子得分当作没有误差的已知数，会低估 $b$ 的不确定性，并且由于测量误差的存在，$b$ 的估计会被衰减（偏向 0）。联合模型把每个 $\eta_j$ 的不确定性完整地传递给了 $b$。这正是结构方程模型的思想，在 Stan 中只需要多写一行。
:::

## 小结

- 潜变量就是参数：每个个体一个，声明在 `parameters` 块中，给一个先验，从数据中得到后验。
- 潜变量模型有位置、尺度和符号三种识别问题。$\eta_j \sim \operatorname{Normal}(0, 1)$ 解决前两种，`lambda` 的 `<lower=0>` 解决第三种。
- 不识别的后验会表现为多个对称的众数，链之间无法混合，Rhat 很大。
- 潜变量的不确定性自动传递到载荷、信度以及任何下游分析中。

## 延伸

- 下一章：[第 14 章　Stan 为什么不能有离散参数](ch14-no-discrete-parameters.qmd)。如果潜变量不是连续的能力，而是离散的类别（比如“掌握”与“未掌握”），情况会怎样？
- 潜变量调节、中介以及与 lavaan、blavaan 的对照，在 Stan 模型库中有完整案例。

## 参考资料

- 结构方程模型与潜变量的经典教材 @bollen1989structural。
- Stan User's Guide 的 *Measurement Error and Meta-Analysis* 一章讨论了把未观测的量作为参数的建模方式 [@stan2026users]。
- 多峰后验与 Rhat 的关系见 @vehtari2021rhat。
- *Statistical Rethinking* 第 15 章讨论了测量误差与把未观测值当作参数的思想 [@mcelreath2020rethinking]。

::: {#refs}
:::
