---
title: "第 14 章　Stan 为什么不能有离散参数"
description: "Stan 的 parameters 块为什么不能声明整数？HMC 为什么需要梯度？遇到离散潜变量时有哪些出路？"
---

[第 13 章](ch13-continuous-latent.qmd)的潜变量是连续的：阅读能力可以取任何实数。但很多研究问题中的潜变量是**离散**的：一名被试是真的掌握了知识，还是在随机猜测？一个样点是真的有某种鸟，还是只是没被观察到？一位患者属于哪个亚型？

如果照搬第 13 章的思路，把离散潜变量声明为参数，Stan 会直接拒绝编译。本章解释为什么，并给出出路：**把离散变量求和掉**。

## 本章要回答的问题

::: {.chapter-questions}
1. 为什么 Stan 的 `parameters` 块里不能声明整数？
2. HMC 为什么需要梯度？
3. 遇到离散潜变量时，有哪些出路？
:::

## 公式卡片

::: {.formula-card}
[知道者与猜测者]{.card-title}

$$
\begin{aligned}
z_i &\sim \operatorname{Bernoulli}(\pi) & &\text{1 = 掌握，0 = 猜测} \\
k_i \mid z_i = 1 &\sim \operatorname{Binomial}(M,\ \theta) & &\text{掌握者以概率 } \theta \text{ 答对} \\
k_i \mid z_i = 0 &\sim \operatorname{Binomial}(M,\ 0.5) & &\text{猜测者以概率 0.5 答对（二选一）}
\end{aligned}
$$
:::

::: {.formula-card}
[边缘化：把 $z_i$ 求和掉]{.card-title}

$$
p(k_i \mid \pi, \theta) = \sum_{z \in \{0, 1\}} p(z_i = z \mid \pi)\, p(k_i \mid z_i = z, \theta)
= \pi\, \operatorname{Binomial}(k_i \mid M, \theta) + (1 - \pi)\, \operatorname{Binomial}(k_i \mid M, 0.5)
$$
:::

第一张卡片是我们“想写”的模型，第二张是 Stan“能运行”的模型。两者描述的是**同一个**关于 $(\pi, \theta)$ 的后验。

## 模拟数据

```{r}
#| label: setup
library(tidyverse)
library(cmdstanr)
library(posterior)
library(tidybayes)

source("R/theme.R")
source("R/utils.R")
```

研究情境：100 名被试完成一份 20 道二选一题目的测验。一部分被试掌握了相关知识，另一部分只是在猜。

```{r}
#| label: simulate
set.seed(2026)

N          <- 100
M          <- 20
pi_true    <- 0.6     # proportion of knowers
theta_true <- 0.85    # accuracy of knowers

z_true <- rbinom(N, 1, pi_true)
k      <- rbinom(N, M, ifelse(z_true == 1, theta_true, 0.5))

sim_data <- tibble(id = 1:N, z_true, k)
```

```{r}
#| label: fig-data
#| fig-cap: "每名被试答对的题数。颜色表示真实身份（实际研究中我们并不知道）。"
#| fig-height: 3.5
ggplot(sim_data, aes(x = k, fill = factor(z_true, labels = c("Guesser", "Knower")))) +
  geom_bar(alpha = 0.8) +
  scale_fill_manual(values = c(Guesser = f2s_colors[["prior"]], Knower = f2s_colors[["post"]])) +
  labs(x = "Correct answers (out of 20)", y = "Participants", fill = "True status")
```

两组的得分分布有重叠：一个答对 13 题的被试，可能是运气好的猜测者，也可能是状态不佳的掌握者。

## Stan 代码

### 直接翻译：编译失败

把第一张公式卡片直接翻译成 Stan：

```{r}
#| echo: false
#| class-output: stan
#| comment: ""
show_stan("stan/ch14_discrete_error.stan")
```

```{r}
#| label: compile-error
# Call stanc, the Stan-to-C++ compiler that ships with CmdStan, directly
stanc_exe <- file.path(cmdstan_path(), "bin",
                       if (.Platform$OS.type == "windows") "stanc.exe" else "stanc")

stanc_result <- processx::run(stanc_exe, "stan/ch14_discrete_error.stan",
                              error_on_status = FALSE)

cat(stanc_result$stderr)
```

Stan 的回答很干脆：`Parameters cannot be integers.`

### 边缘化：把 $z$ 求和掉

```{r}
#| echo: false
#| class-output: stan
#| comment: ""
show_stan("stan/ch14_guess_naive.stan")
```

$z_i$ 从 `parameters` 块中消失了。`model` 块中的那一行，就是第二张公式卡片：对每名被试，把“他是掌握者”和“他是猜测者”两种可能性的概率**加权求和**，再取对数加到 `target` 上。

## R 端运行

```{r}
#| label: fit
mod_naive <- cmdstan_model("stan/ch14_guess_naive.stan")

fit_naive <- mod_naive$sample(
  data = list(N = N, M = M, k = k),
  seed = 2026, chains = 4, parallel_chains = 4, refresh = 0
)

fit_naive$diagnostic_summary()
```

## 后验整理与可视化

```{r}
#| label: summary
fit_naive$summary(c("pi_know", "theta"))
```

```{r}
#| label: fig-posterior
#| fig-cap: "π 与 θ 的后验分布，橙色竖线是真值。"
#| fig-height: 3
fit_naive |>
  gather_draws(pi_know, theta) |>
  ggplot(aes(x = .value)) +
  stat_halfeye(fill = f2s_colors[["post"]], alpha = 0.6, normalize = "panels") +
  geom_vline(
    data = tibble(.variable = c("pi_know", "theta"), true = c(pi_true, theta_true)),
    aes(xintercept = true), colour = f2s_colors[["truth"]], linewidth = 0.8
  ) +
  facet_wrap(~ .variable, scales = "free") +
  labs(x = NULL, y = NULL) +
  theme(axis.text.y = element_blank())
```

即使从未知道任何一名被试的真实身份，模型也找回了掌握者的比例与正确率。至于“每名被试是哪一类”，并没有丢失，[第 15 章](ch15-log-sum-exp.qmd)会在 `generated quantities` 中把它找回来。

## 为什么这样写

### HMC 为什么需要梯度？

[第 2 章](ch02-skeleton.qmd)和[第 11 章](ch11-funnel.qmd)都提到，HMC 每次迭代都沿着一条模拟的物理轨迹走若干个跳步。可以把它想象成一个在“地形”上滑行的小球：地形的高低由负的对数后验密度决定，小球在低洼处（高密度区）停留得更多。

要模拟小球的运动，每一步都要知道**这里的坡度是多少、往哪个方向倾斜**，也就是对数密度对每个参数的**梯度**。Stan 用自动微分从 `model` 块的代码中自动算出这个梯度。

梯度只对连续变量有定义。看下面两张图：

```{r}
#| label: fig-gradient
#| fig-cap: "左：对数似然作为 θ 的函数，是一条光滑曲线，每一点都有切线（梯度），告诉采样器往哪里走。右：对数似然作为某名被试 z 的函数，只有两个孤立的点，中间没有“坡”可走。"
#| fig-height: 3.5
loglik_theta <- tibble(theta = seq(0.55, 0.99, length.out = 200)) |>
  mutate(loglik = map_dbl(theta, \(t) {
    sum(log(pi_true * dbinom(k, M, t) + (1 - pi_true) * dbinom(k, M, 0.5)))
  }))

tangent_at <- c(0.7, 0.92)
tangents <- map(tangent_at, \(t0) {
  h  <- 1e-4
  f  <- \(t) sum(log(pi_true * dbinom(k, M, t) + (1 - pi_true) * dbinom(k, M, 0.5)))
  f0 <- f(t0)
  slope <- (f(t0 + h) - f(t0 - h)) / (2 * h)
  tibble(theta = t0 + c(-0.04, 0.04), loglik = f0 + slope * c(-0.04, 0.04), t0 = t0)
}) |>
  list_rbind()

p_left <- ggplot(loglik_theta, aes(x = theta, y = loglik)) +
  geom_line(colour = f2s_colors[["post"]], linewidth = 1) +
  geom_line(data = tangents, aes(group = t0), colour = f2s_colors[["truth"]], linewidth = 1) +
  labs(x = "theta (continuous)", y = "Log-likelihood", title = "Continuous: slope everywhere")

one_person <- sim_data |> filter(k == 13) |> slice(1)
loglik_z <- tibble(
  z      = c(0, 1),
  loglik = c(dbinom(one_person$k, M, 0.5, log = TRUE), dbinom(one_person$k, M, theta_true, log = TRUE))
)

p_right <- ggplot(loglik_z, aes(x = z, y = loglik)) +
  geom_point(colour = f2s_colors[["post"]], size = 4) +
  scale_x_continuous(breaks = c(0, 1), limits = c(-0.3, 1.3)) +
  labs(x = "z for one participant (discrete)", y = "Log-likelihood",
       title = "Discrete: no slope")

patchwork::wrap_plots(p_left, p_right)
```

对 $\theta$ 而言，采样器在任何位置都知道往哪边走能提高密度。对 $z$ 而言，“$z = 0.37$”没有意义，从 0 到 1 之间也没有可以滑行的坡。HMC 的整个机制建立在连续的轨迹上，离散变量无处安放。

### 边缘化为什么不损失信息？

边缘化利用的是概率论中最基本的求和法则：

$$
p(k_i \mid \pi, \theta) = \sum_{z} p(k_i, z_i = z \mid \pi, \theta)
$$

把 $z_i$ 的所有可能取值加起来，得到的是 $k_i$ 的**边际似然**。$(\pi, \theta)$ 的后验只依赖这个边际似然，所以边缘化前后，$(\pi, \theta)$ 的后验完全相同。

$z_i$ 的信息也没有丢失：给定 $(\pi, \theta)$，可以用贝叶斯公式算出每名被试是掌握者的概率：

$$
p(z_i = 1 \mid k_i, \pi, \theta) = \frac{\pi\, \operatorname{Binomial}(k_i \mid M, \theta)}{\pi\, \operatorname{Binomial}(k_i \mid M, \theta) + (1-\pi)\, \operatorname{Binomial}(k_i \mid M, 0.5)}
$$

这一步放在 `generated quantities` 中完成，见[第 15 章](ch15-log-sum-exp.qmd)。

而且，边缘化往往比直接对离散变量抽样**更有效率**：直接抽样时，每次只能得到 $z_i$ 是 0 还是 1；边缘化之后，我们对每次抽样都得到一个连续的概率，它包含的信息更多，估计的方差更小。

### 遇到离散潜变量，有哪些出路？

| 出路 | 适用情形 | 例子 |
|---|---|---|
| **边缘化**（最常用） | 离散变量的取值有限，求和可以写出 | 混合模型、潜类别分析、占域—检测模型、变点模型 |
| 换成连续的参数化 | 离散结构可以用连续量近似或替代 | 用连续的混合比例代替硬分类 |
| 使用支持离散参数的其他工具 | 离散空间很大、无法求和 | 基于 Gibbs 抽样的软件 |

在 Stan 中，第一种出路覆盖了绝大多数实际问题。Stan 模型库中的潜类别分析、潜剖面分析、占域—检测模型，用的都是本章的思路。

### 为什么本章的写法“能用但不够好”？

本章的 `model` 块先用 `exp()` 把对数概率变回概率，相加之后再用 `log()` 变回对数。数学上没有问题，在这份数据上也运行良好。

但第 4 章说过，Stan 坚持在对数尺度上计算，正是为了避免概率太小时下溢为 0。`exp(binomial_lpmf(...))` 把这个保护拆掉了：只要两个分量的对数概率都很小（比如小于 $-745$），`exp()` 就会得到 0，`log(0)` 就是 $-\infty$。下一章会看到这种情况在实际中如何发生，以及 `log_sum_exp` 如何解决它。

## 常见错误

| 错误写法 | 后果 | 正确写法 |
|---|---|---|
| 在 `parameters` 中声明 `int` | 编译错误：`Parameters cannot be integers.` | 边缘化 |
| 把离散变量声明为 `real<lower=0, upper=1>` 来“绕过”限制 | 能运行，但它成了一个连续变量，模型的含义完全改变了 | 边缘化 |
| 边缘化时漏掉某个取值 | 概率之和不为 1，后验错误 | 确保求和覆盖离散变量的所有取值 |
| 边缘化时忘记乘以先验概率 $\pi$、$1-\pi$ | 等于假设两类的比例相等，且不随数据更新 | 每一项都是“先验概率 × 条件似然” |
| 在概率尺度上求和 | 可能下溢，导致 $-\infty$ | 使用 `log_sum_exp`（第 15 章） |

## 练习

**练习 1　手算一名被试的边际似然**

取一名答对 13 题的被试，在 $\pi = 0.6$、$\theta = 0.85$ 时，用 R 计算他的边际似然，以及他是掌握者的概率。

::: {.callout-tip collapse="true"}
## 参考答案

```{r}
#| label: ex1
k_i <- 13
p_if_knower  <- 0.6 * dbinom(k_i, M, 0.85)
p_if_guesser <- 0.4 * dbinom(k_i, M, 0.5)

c(
  marginal_likelihood = p_if_knower + p_if_guesser,
  prob_knower         = p_if_knower / (p_if_knower + p_if_guesser)
)
```

答对 13 题的被试，是掌握者的概率约为四分之一：他更可能是猜测者，但远不能确定。这正是第 15 章要在后验中处理的“分类不确定性”。
:::

**练习 2　为什么 $\theta$ 的下界是 0.5？**

`theta` 被声明为 `real<lower=0.5, upper=1>`。如果改成 `real<lower=0, upper=1>`，会发生什么？

::: {.callout-tip collapse="true"}
## 参考答案

下界 0.5 表达了“掌握者的正确率高于猜测者”的定义。去掉它之后，模型出现了一种新的不识别：$\theta < 0.5$ 时，“掌握者”反而答得比猜测者差。虽然在本例中猜测者的正确率固定为 0.5，两类并不完全对称，但当数据中两类区分不明显时，后验可能在 $\theta$ 小于和大于 0.5 的区域都有质量，解释变得混乱。

这与[第 13 章](ch13-continuous-latent.qmd)的符号识别问题本质相同：**用约束把模型的含义写清楚**。如果猜测者的正确率也是未知参数，两类就会完全对称，必须用类似 `ordered` 的约束来区分它们（第 15 章）。
:::

**练习 3　三类被试**

假设还有第三类被试“部分掌握者”，正确率为 $\theta_2$，且 $0.5 < \theta_2 < \theta_1$。写出边缘化后的似然。

::: {.callout-tip collapse="true"}
## 参考答案

$$
p(k_i) = \pi_1 \operatorname{Binomial}(k_i \mid M, \theta_1) + \pi_2 \operatorname{Binomial}(k_i \mid M, \theta_2) + \pi_3 \operatorname{Binomial}(k_i \mid M, 0.5)
$$

其中 $(\pi_1, \pi_2, \pi_3)$ 是三类的比例，和为 1，在 Stan 中声明为 `simplex[3] pi;`（[第 3 章](ch03-types-constraints.qmd)）。$\theta_1 > \theta_2 > 0.5$ 的顺序可以用 `positive_ordered` 或在变换参数中构造。求和从两项变成三项，结构完全不变。
:::

**练习 4　“连续化”离散变量可以吗？**

有人提议：把 $z_i$ 声明为 `real<lower=0, upper=1>`，再写 `k[i] ~ binomial(M, z[i] * theta + (1 - z[i]) * 0.5)`。这样不就绕过了离散参数的限制吗？这个模型和本章的模型一样吗？

::: {.callout-tip collapse="true"}
## 参考答案

不一样。这个模型假设每名被试的正确率可以是 $0.5$ 到 $\theta$ 之间的**任意值**，而不是“要么 0.5、要么 $\theta$”。它描述的是“每个人有自己的掌握程度”，而不是“每个人属于两类之一”。

这样的模型并非不能用，它只是一个**不同的模型**，回答的是不同的研究问题。如果研究假设确实是“两类被试”，就应当用边缘化来忠实地表达它。
:::

## 小结

- HMC 依靠对数密度的梯度来决定轨迹，梯度只对连续参数有定义，所以 Stan 不允许离散参数。
- 出路是**边缘化**：对离散变量的所有取值求和，得到连续参数的边际似然。
- 边缘化不损失信息：连续参数的后验不变，离散变量的后验概率可以在 `generated quantities` 中用贝叶斯公式找回。
- 本章在概率尺度上求和，能用但有下溢风险；下一章用 `log_sum_exp` 在对数尺度上完成同样的计算。

## 延伸

- 下一章：[第 15 章　`log_sum_exp`：边缘化离散变量](ch15-log-sum-exp.qmd)。
- 潜类别、潜剖面与占域—检测模型都是本章思路的应用，Stan 模型库中有完整案例。

## 参考资料

- Stan User's Guide 的 *Latent Discrete Parameters* 一章系统讲解了如何边缘化离散参数，包括变点模型、标记重捕模型等例子 [@stan2026users]。
- HMC 为什么依赖梯度，见 @betancourt2017conceptual 与 @neal2011mcmc。
- *Statistical Rethinking* 第 15 章讨论了离散缺失值的边缘化 [@mcelreath2020rethinking]。

::: {#refs}
:::
